ACORDAO-COMPLETO-2516560

ACÓRDÃO 1120/2022 ATA 5/2022 - PRIMEIRA CÂMARA

Vistos, relatados e discutidos estes autos de processo de tomada de contas especial instaurada pela Caixa Econômica Federal em razão da impugnação parcial das despesas efetuadas com os recursos recebidos por força do Contrato de Repasse 304.646-25/2009,
ACORDAM os Ministros do Tribunal de Contas da União, reunidos em sessão da Primeira Câmara, ante as razões expostas pelo relator, em:
9.1. com fundamento nos arts. 1º, inciso I, e 16, inciso III, alíneas "b" e "c", da Lei 8.443/1992 c/c os arts. 19 e 23, inciso III, da mesma Lei, e com os arts. 1º, inciso I, 209, incisos II e III, 210 e 214, inciso III, do RITCU, julgar irregulares as contas dos srs. Gil Marques de Medeiros (XXX.928.923-XX) e Kléber Dantas Eulálio (XXX.017.323-XX) , condenando-os ao pagamento da quantia abaixo discriminada, com a fixação do prazo de 15 (quinze) dias, a contar da notificação, para comprovarem, perante o Tribunal (art. 214, inciso III, alínea "a", do RITCU) , o recolhimento da dívida aos cofres do Tesouro Nacional, atualizada monetariamente e acrescida dos juros de mora, calculados a partir da data indicada até a do efetivo recolhimento na forma prevista na legislação em vigor:
	Data de ocorrência
	Valor histórico (R$) 

	4/9/2012
	118.083,51

9.2. aplicar ao sr. Gil Marques de Medeiros (XXX.928.923-XX) e ao sr. Kléber Dantas Eulálio (XXX.017.323-XX) multas no valor de R$ 20.000,00 (vinte mil reais) e de R$ 15.000,00, respectivamente, nos termos do art. 57 da Lei 8.443/1992 c/c art. 267 do RITCU, fixando-lhes o prazo de 15 (quinze) dias, a contar da notificação, para comprovarem, perante o Tribunal (art. 214, inciso III, alínea "a", do RITCU) , o recolhimento da dívida aos cofres do Tesouro Nacional, atualizada monetariamente desde a data do presente acórdão até a data do efetivo recolhimento, se for paga após o vencimento, na forma da legislação em vigor;
9.3. autorizar, nos termos do art. 28, inciso II, da Lei 8.443/1992, a cobrança judicial das dívidas, caso não sejam atendidas as notificações;
9.4. autorizar, caso solicitado, o pagamento das dívidas em até 36 (trinta e seis) parcelas mensais e consecutivas, nos termos do art. 26 da Lei 8.443/1992 c/c o art. 217 do RITCU, fixando o prazo de 15 (quinze) dias, a contar do recebimento da notificação, para comprovação perante o Tribunal do recolhimento da primeira parcela, e de 30 (trinta) dias, a contar da parcela anterior, para comprovação do recolhimento das demais parcelas, devendo incidir sobre cada valor mensal, atualizado monetariamente, os juros de mora devidos, na forma prevista na legislação em vigor;
9.5. alertar os responsáveis de que a inadimplência de qualquer parcela acarretará o vencimento antecipado do saldo devedor;
9.6. dar ciência da presente deliberação ao Procurador-Chefe da Procuradoria da República no Estado do Piauí, nos termos do § 3º do art. 16 da Lei 8.443/1992 c/c o § 7º do art. 209 do RITCU;
9.7. dar ciência da presente deliberação à Advocacia-Geral da União, em referência ao processo 27775-91.2016.4.01.4000 (2ª Vara Federal da Seção Judiciária do Piauí) , para que adote as medidas cabíveis para a devolução, aos cofres da União, do saldo de recursos federais existente na conta vinculada ao Contrato de Repasse 304.646-25/2009 - Siafi 715108 (Caixa Econômica Federal, agência 639, conta 647.256-3, operação 013) ; e
9.8. dar ciência do presente acórdão aos responsáveis, à CEF e à Prefeitura Municipal de Picos/PI.

Tomada de contas especial instaurada em razão da impugnação parcial das despesas efetuadas com recursos recebidos por força de contrato de repasse.

Primeira Câmara

Prefeitura Municipal de Picos/PI

3. Responsáveis: Gil Marques de Medeiros (XXX.928.923-XX) e Kléber Dantas Eulálio (XXX.017.323-XX)

13.1. Ministros presentes: Walton Alencar Rodrigues (Presidente), Benjamin Zymler (Relator) e Jorge Oliveira.
13.2. Ministro-Substituto convocado: Augusto Sherman Cavalcanti.

ACORDAO-COMPLETO-2565739

Acórdão de Relação 2859/2022 - Plenário

Acórdão de Relação

ACORDAO-COMPLETO-2540474

Acórdão de Relação 3466/2022 - Primeira Câmara

BENJAMIN ZYMLER

Adoto como relatório, com alguns ajustes de forma, a instrução elaborada no âmbito da Secretaria de Controle Externo de Tomada de Contas Especial (SecexTCE) , inserta à peça 70:
"INTRODUÇÃO
Trata-se de tomada de contas especial instaurada pela Caixa Econômica Federal em desfavor de Gil Marques de Medeiros (XXX.928.923-XX) , ex-prefeito municipal de Picos/PI (gestão de 2009 a 2012) , em razão da impugnação parcial das despesas objeto do Contrato de Repasse 304.646-25/2009 - Siafi 715108 (peça 2, p. 60-80) , firmado com o Ministério do Desenvolvimento Social e Combate à Fome e que teve por objeto a transferência de recursos financeiros da União para Apoio à Implantação e Qualificação de Equipamentos e Serviços Públicos de Apoio à Produção, Abastecimento e Consumo de Alimentos - Nacional.
 HISTÓRICO
O Contrato de Repasse 304.646-25/2009 (peça 2, p. 60-82) foi firmado no valor total de R$ 468.750,00, sendo R$ 450.000,00 à conta do Ministério concedente e R$ 18.750,00 da contrapartida da convenente. Do montante previsto, foram desbloqueados R$ 118.083,51 da União, disponíveis a partir de 4/9/2012 (peça 3, p. 8 e 97) , e a contrapartida de R$ 4.980,60 (peça 3, p. 9-16) , segundo o quadro abaixo, de acordo com a CI SR/PI/GIGOV/TE 432/2015#10, de 28/10/2015 (peça 2, p. 4-5) : 
	Data
	União (R$) 
	Contrapartida (R$) 
	Total (R$) 
	Prestação de contas

	31/8/2012
	118.083,51
	4.980,60
	123.064,11
	Aprovada

	Total
	118.083,51
	4.980,60
	123.064,11
	
O Plano de Trabalho (peça 2, p. 24-44) previa o início de execução do projeto em 30/11/2009 e o término em 28/2/2011, e as seguintes fases: 
Meta 1: Elaboração do Projeto de Arquitetura e Engenharia; 
Meta 2: Execução de Obras e Instalações; 
Meta 3: Aquisição de equipamentos e materiais permanentes; e 
Meta 4: Aquisição de utensílios, material de consumo e inauguração.
Teve vigência inicial de 30/11/2009 a 28/2/2011, sucessivamente prorrogada por meio de termos aditivos (peça 2, p. 84-88, 90-94, 96-100) até 31/3/2015, com prazo adicional de 30 dias para a apresentação da prestação de contas final (peça 2, p. 74) .
A elaboração do projeto básico foi adjudicada à empresa Salamandra Consultoria e Planejamento Ltda., mediante convite, pelo valor de R$ 19.500,00, em 9/4/2010 (peça 2, p. 102-107) , e as obras foram contratadas com a empresa Construcreto Edificações Ltda., mediante tomada de preços, pelo valor de R$ 418.280,00, em 25/8/2011 (peça 2, p. 108-116) .
As obras tiveram início em 20/6/2012, foram fiscalizadas e seu andamento foi avaliado como satisfatório pela equipe técnica da Caixa, conforme consta do Relatório de Acompanhamento de Engenharia RAE de 2/8/2012. Imagens contidas no relatório mostram execução de serviços básicos de alvenaria e de cobertura em execução (peça 3, p. 1-7) .
No documento CI SR/PI/GIGOV/TE 432/2015, de 28/10/2015 (peça 2, p. 4-5) , a Gerência Executiva da Caixa registrou o estágio das obras no percentual de 26,56% de execução, sem alcançar a funcionalidade, e considerou 'potenciais responsáveis' os ex-prefeitos Gil Marques de Medeiros (XXX.928.923-XX) , gestão de 2009 a 2012, Kléber Dantas Eulálio (XXX.017.323-XX) , gestão de 1/1/2013 a 13/6/2015, e José Walmir de Lima (XXX.567.963-XX) , que assumiu a partir de 14/6/2015, e foi reeleito para a gestão de 2017 a 2020.
O fundamento para a instauração da tomada de contas especial, conforme apontado no Relatório de TCE 28/2017, de 24/4/2017 (peça 3, p. 45-51) , foi a 'não conclusão do objeto pactuado', tendo a execução se iniciado em 20/6/2012 e atingido apenas o percentual de 26,56%, sendo que, no estágio em que as obras se encontravam, o objeto não apresentou funcionalidade e, de modo conexo, o objetivo social proposto no plano de trabalho não foi atingido.
Por meio dos Ofícios da Caixa 4.766/2013, de 18/11/2013 (peça 2, p. 10-12) , 1.102/2015, de 10/6/2015 (peça 2, p. 6-8) , e 1.380/2015, de 15/7/2015 (peça 2, p. 14-16) , foram enviadas notificações aos citados gestores para regularizar a ocorrência de não conclusão do objeto, apresentar a prestação de contas parcial ou devolver os recursos recebidos.
 Segundo a avaliação do tomador de contas no Relatório de TCE 28/2017, de 24/4/2017 (peça 3, p. 49) , a responsabilidade deveria ser:
10.1. imputada ao ex-prefeito Gil Marques de Medeiros, à frente da prefeitura municipal de 2009 a 2012, signatário do contrato de repasse e gestor dos recursos à época da liberação, dispondo de tempo e de recursos suficientes para a execução e conclusão das obras. Teria responsabilidade pela ausência de funcionalidade do objeto parcialmente executado e por não ter adotado as providências necessárias para o resguardo do Erário no caso de impossibilidade de continuidade das obras;
10.2. estendida ao prefeito sucessor Kléber Dantas Eulálio, cuja gestão foi de 1/1/2013 a 13/6/2015, considerando que, em nome do princípio da continuidade administrativa, lhe cabia retomar a execução do objeto, dotando-o de funcionalidade, visto que ainda dispunha de tempo e de recursos suficientes para a conclusão do percentual restante das obras, ou, na impossibilidade de fazê-lo, devidamente justificada, deveria ter adotado as medidas cabíveis para o resguardo dos recursos federais empregados; e
10.3. afastada a responsabilidade do sr. José Walmir de Lima, tendo em vista que ele assumiu a gestão em data posterior ao fim da vigência do contrato de repasse e do prazo limite para apresentação da prestação de contas final.
 Tendo o ex-prefeito Kléber Dantas Eulálio apresentado manifestação extemporaneamente, em 31/5/2017 (peça 3, p. 63-71) , o Relatório de TCE em questão foi revisado em 8/6/2017, e, considerando que o responsável informou a 'impossibilidade de conclusão do objeto em decorrência da invasão do terreno destinado à construção da Cozinha Comunitária', que foram empreendidas ações e diligências para assegurar a conclusão do objeto do contrato, que foi notificado o Ministério concedente das dificuldades enfrentadas em razão da invasão do local da obra, e que foram adotadas medidas jurídico-legais, como ação de reintegração de posse, o tomador de contas alterou o seu entendimento anterior, sendo afastada a responsabilidade do ex-prefeito pelas irregularidades apuradas (peça 3, p. 81-87) .
 A Matriz de Responsabilização gerada pela Caixa (peça 3, p. 89) aponta como responsável Gil Marques de Medeiros que, tendo sido o signatário do contrato de repasse e gestor do município à época da liberação dos recursos, e dispondo de tempo e de recursos suficientes para a execução e conclusão das obras, não adotou as providências necessárias com vistas ao resguardo do Erário, sendo que sua omissão resultou no dano ao erário decorrente da ausência de funcionalidade do objeto parcialmente executado.
 O Relatório de Auditoria 1.094/2017, do Ministério da Transparência e Controladoria-Geral da União (peça 3, p. 97-99) , ratificou as conclusões do tomador de contas, no sentido da responsabilização do sr. Gil Marques de Medeiros pelo valor original do débito de R$ 118.083,51.
 Após serem emitidos o Certificado de Auditoria, o Parecer do Dirigente e o Pronunciamento Ministerial (peça 3, p. 100, 101 e 109-112) , o processo foi remetido a esse Tribunal.
 Na instrução à peça 7, foi proposta a citação do sr. Gil Marques de Medeiros (XXX.928.923-XX) , prefeito do Município de Picos/PI de 2009 a 2012, para apresentar alegações de defesa em relação à ocorrência e condutas detalhadas a seguir: 
'Ocorrência: não comprovação da boa e regular aplicação dos recursos federais recebidos através do Contrato de Repasse 304.646-25/2009 - SIAFI 715108, para transferência de recursos financeiros da União à Prefeitura Municipal de Picos/PI para Apoio à Implantação e Qualificação de Equipamentos e Serviços Públicos de Apoio à Produção, Abastecimento e Consumo de Alimentos - Nacional. 
Condutas: 
a)  permitir a execução parcial do objeto, em percentual de 26,56%, e a paralisação das obras sem atingir o estágio de funcionalidade e, assim, os objetivos sociais previstos; 
b)  deixar de adotar ações eficazes e de efetiva fiscalização das obras, para evitar ou corrigir a ocorrência de problemas que impediram a continuidade das obras ou a deterioração das partes construídas, em razão do abandono das obras; e
c)  não dar continuidade às obras, mesmo dispondo de recursos para tal, sem adotar, justificadamente, as medidas necessárias para o resguardo dos recursos federais envolvidos, em caso de demonstrada impossibilidade de retomada das obras.'
 Na mesma oportunidade, foi proposta a audiência dos srs. Gil Marques de Medeiros (XXX.928.923-XX) e Kléber Dantas Eulálio (XXX.017.323-XX) , prefeitos municipais de Picos/PI nas gestões de 2009 a 2012 e de 1/1/2013 a 13/6/2015, respectivamente, para, no prazo de quinze dias, apresentarem razões de justificativa quanto à ocorrência detalhada a seguir:
'Ex-prefeito Gil Marques de Medeiros: 
	Ocorrência: não apresentação da prestação de contas dos recursos federais de R$ 450.000,00, desbloqueados em 4/9/2012, para a execução do projeto objeto do Contrato de Repasse 304.646-25/2009 - Siafi 715108, celebrado entre o Ministério do Desenvolvimento Social e Combate à Fome e a Prefeitura Municipal de Picos/PI, e que tinha por objeto para transferência de recursos financeiros da União à Prefeitura Municipal de Picos/PI, para Apoio à Implantação e Qualificação de Equipamentos e Serviços Públicos de Apoio à Produção, Abastecimento e Consumo de Alimentos - Nacional. 
Conduta: deixar de apresentar a prestação de contas relativa ao valor desbloqueado em 4/9/2012 para custeio dos serviços executados em sua gestão. 
Ex-prefeito Kléber Dantas Eulálio: 
Ocorrência: não cumprimento do prazo originalmente estipulado para prestação de contas final do Contrato de Repasse 304.646-25/2009 - Siafi 715.108, celebrado entre o Ministério do Desenvolvimento Social e Combate à Fome e a Prefeitura Municipal de Picos/PI, e que tinha por objeto para transferência de recursos financeiros da União à Prefeitura Municipal de Picos/PI, para Apoio à Implantação e Qualificação de Equipamentos e Serviços Públicos de Apoio à Produção, Abastecimento e Consumo de Alimentos - Nacional. 
Conduta: descumprir o prazo originalmente estipulado para prestação de contas final dos valores transferidos por meio do Contrato de Repasse 304.646-25/2009 - Siafi 715108.'
 A proposta contou com anuência do Secretário da SecexTCE (peça 9) , autorizada pelo Relator, Ministro Benjamin Zymler (peça 10) , sendo implementada na forma abaixo indicada:
Responsável: Gil Marques de Medeiros (XXX.928.923-XX) , prefeito municipal de Picos/PI na gestão 2009-2012.
	Ofício/Secex-TCE
	Data da entrega (AR) 
	Localização

	1.320/2018, de 26/8/2018
	19/9/2018
	Peças 12 e 13

Responsável: Kléber Dantas Eulálio (XXX.017.323-XX) , prefeito municipal de Picos/PI na gestão 2013-2015:
	Aviso
	Data da entrega (AR) 
	Localização

	91 - GP/TCU de 19/2/2019
	1/3/2019
	Peças 14 e 20

 Devidamente citado, conforme demonstrado no ofício relacionado acima, o sr. Gil Marques de Medeiros, prefeito municipal de Picos/PI na gestão 2009-2012, não apresentou alegações de defesa e nem recolheu o débito a ele atribuído. 
 Por sua vez, devidamente cientificado da audiência, conforme demonstrado no aviso relacionado acima, o sr. Kléber Dantas Eulálio, prefeito municipal de Picos/PI na gestão 2013-2015, representado por advogado constituído por meio de procuração (peça 16) , depois de ter pedido prorrogação de prazo para resposta (peça 18) , apresentou as razões de justificativas constituídas da peça 19.
 Deve-se assinalar, ainda, que o Município de Picos/PI, por intermédio de advogado (procuração à peça 21, p. 2) , se dirigiu ao Tribunal para requerer habilitação nos autos desta tomada de contas especial (peça 21, p. 1) .
 Na instrução à peça 22, foi realizada a análise das alegações de defesa e razões de justificativas apresentadas pelos responsáveis, optando-se, antes do mérito, pela realização de diligências na forma a seguir expendida:
'PROPOSTA DE ENCAMINHAMENTO
84.	Diante do exposto, submetem-se os autos à consideração superior, propondo:
84.1. Acolher, com base no art. art. 146 do RITCU, o pedido de ingresso como interessado nesta TCE formulado à peça 21.	
84.2. Realizar diligência:
84.2.1. À Caixa Econômica Federal solicitando informar:
a) o saldo atualizado dos recursos oriundos do Contrato de Repasse 304.646-25/2009 - Siafi 715.108 possivelmente ainda em conta, em decorrência de decisão judicial, conforme informado no Relatório de TCE 028/2017 (peça 3, p. 81-87) .
b) caso o saldo não tenha sido devolvido, esclarecer sobre as medidas cabíveis adotadas à objetivando a aplicação do saldo dos recursos no objeto contratado, ou quais medidas, inclusive judiciais se necessário, foram ou estão sendo adotadas visando a devolução desse saldo ao Tesouro Nacional, em razão do disposto na cláusula terceira, item 3.2, letra 'i', e a cláusula oitava, item 8.7 do Contrato de Repasse 304.646-25/2009 - Siafi 715108.
84.2.2. Ao Município de Picos/PI solicitando manifestar:
a) oficialmente, em que data houve a paralisação do Contrato de Repasse 304.646-25/2009 - Siafi 715.108 em decorrência da invasão dos imóveis onde as obras estavam sendo executadas;
b) sobre o estado físico atual das obras objeto do contrato de repasse em apreço; e
c) se há interesse do município em concluí-las com recursos próprios ou mediante a celebração de novo contrato/convênio com a Administração Pública.'
 A proposta contou com a anuência dos titulares da Diretoria/D4 e da Secex/TCE (peças 23-24) , autorizada pelo Relator (peça 25) , efetivada pelo Ofício 94/2020-TCU/Secex-TCE, de 17/1/2020 (peça 26) , enviado à Caixa Econômica Federal, e pelo Ofício 95/2020-TCU/Secex-TCE, de 17/1/2020 (peça 27) , enviado ao Município de Picos/PI.
 Em resposta, a Caixa enviou a documentação acostada às peças 33-34, ao passo que o Município de Picos/PI enviou a documentação anexa às peças 36-37.
 Em seguida, na instrução de peça 40, passou-se à reanálise das razões de justificativas do sr. Kléber Dantas Eulálio e da revelia do sr. Gil Marques de Medeiros, bem como da resposta da Caixa à diligência a ela dirigida. Na oportunidade, vislumbrou-se a necessidade de citação dos responsáveis, na forma abaixo indicada:
'PROPOSTA DE ENCAMINHAMENTO
Diante do exposto, submetem-se os autos à consideração superior, propondo:
Realizar a citação, com fundamento nos arts. 10, § 1º, e 12, incisos I e II, da Lei 8.443/1992 c/c o art. 202, incisos I e II, do RI/TCU, para que, no prazo de quinze dias, os responsáveis abaixo indicados, em decorrência das condutas praticadas, apresentem alegações de defesa e/ou recolham, aos cofres especificados, a quantia abaixo indicada, atualizada monetariamente a partir da respectiva data até o efetivo recolhimento, abatendo-se na oportunidade a quantia eventualmente ressarcida, na forma da legislação em vigor, que geraram a irregularidade demonstrada a seguir:
Irregularidade: Ausência de funcionalidade do objeto do Contrato de Repasse 304.646-25/2009 - Siafi 715108 sem aproveitamento útil da parcela executada, por motivo de inexecução parcial da obra de construção da cozinha comunitária iniciada em 20/6/2012 e atingido apenas o percentual de 26,56%, sendo que no estágio atual em que as obras se encontravam, o objeto não apresentou funcionalidade e, de modo conexo, o objetivo social proposto no plano de trabalho não foi atingido.
Evidências da irregularidade: Relatório de Acompanhamento RAE da CEF, de 2/8/2012 (peça 3, p. 1-7) ; CI SR/PI/GIGOV/TE 432/2015, de 28/10/2015 (peça 2, p. 4) ; Relatório de TCE 028/2017, de 24/4/2017 (peça 3, p. 47) .
Normas infringidas: art. 70, parágrafo único, da CF 1988, art. 93 do Decreto-Lei 200/1967, art. 145 do Decreto 93.872/1986, art. 51 da Portaria Interministerial MPOG/MF/CGU 127/2008, itens 3.2, letras 'a', 'q' e 'r', da cláusula terceira do Contrato de Repasse 304.646-25/2009 - Siafi 715108.
Débito relacionado ao responsável Kléber Dantas Eulálio (XXX.017.323-XX) , em solidariedade com o Sr. Gil Marques de Medeiros (XXX.928.923-XX) .
	Data de ocorrência
	Valor histórico (R$) 

	4/9/2012
	118.083,51

Cofre credor: Tesouro Nacional.
Responsável: Gil Marques de Medeiros (CPF XXX.928.923-XX) .
Condutas: 
 Deixar de tomar as providências necessárias para solucionar as causas que impediram a continuidade das obras e a deterioração das partes construídas, restando imprestável a parcela executada; 
 Não dar continuidade às obras, mesmo dispondo de recursos para tal, sem adotar, justificadamente, as medidas necessárias para o resguardo dos recursos federais envolvidos, em caso de demonstrada impossibilidade de retomada das obras. 
Nexo de causalidade: as condutas descritas causaram dano ao Erário da ordem de R$ 118.083,51, correspondente ao valor repassado sem que a parcela executada alcançasse funcionalidade passível de utilização pela comunidade beneficiária. 
Culpabilidade: é razoável supor que o responsável tinha consciência da ilicitude de sua conduta; era exigível conduta diversa da praticada, qual seja desincumbir-se do seu dever por meio da adoção ações eficazes e de efetiva fiscalização das obras, para evitar ou corrigir a ocorrência de problemas que impediram a continuidade das obras objeto do Contrato de Repasse 304.646-25/2009.
Responsável: Kléber Dantas Eulálio (CPF XXX.017.323-XX) .
Conduta: não dar continuidade às obras, em função do princípio da continuidade administrativa, mesmo dispondo de recursos para tal, sem adotar, justificada e tempestivamente, as medidas necessárias para o resguardo dos recursos federais envolvidos, em caso de demonstrada impossibilidade de retomada das obras.
Nexo de causalidade: a conduta descrita contribuiu para dano ao Erário da ordem de R$ 118.083,51, correspondente ao valor repassado sem que a parcela executada alcançasse funcionalidade passível de utilização pela comunidade beneficiária.
Culpabilidade: é razoável supor que o responsável tinha consciência da ilicitude de sua conduta; era exigível conduta diversa da praticada, qual seja, desincumbir-se do seu dever por meio da adoção ações para evitar ou corrigir a ocorrência de problemas que impediram a continuidade do Contrato de Repasse 304.646-25/2009. Pelo princípio da continuidade administrativa, esperava-se que o responsável adotasse tempestivamente medidas administrativas e/ou judiciais visando a retomada e conclusão das obras previstas no referido contrato de repasse.'
 O corpo diretivo da D4 e da Secex/TCE (peças 41-42) pronunciou-se, em divergência, no sentido, em síntese, de se considerar Gil Marques de Medeiros revel, para todos os efeitos, dando-se prosseguimento ao processo, com fundamento no art. 12, § 3º, da Lei 8.443/1992, julgar irregulares as suas contas, em débito, e aplicar-lhe a multa prevista no art. 57 da Lei 8.443/1992, bem como demais providências pertinentes (peça 41, p. 11) .
 Por meio do Parecer constante da peça 50, o MPTCU, pronunciou-se conclusivamente nos seguintes termos:
'Ante o exposto, o Ministério Público de Contas, preliminarmente ao exame de mérito desta TCE, manifesta-se pela realização das citações propostas na instrução à peça 40.
Subsidiariamente, caso não acolhida a proposta preliminar, o MP de Contas, no mérito, manifesta-se de acordo com a proposta de encaminhamento formulada pelo Diretor (peça 41) e acolhida pelo Secretário da SecexTCE (peça 42) , com o seguinte acréscimo: 
- dar ciência da deliberação que vier a ser proferida à Advocacia-Geral da União (AGU) , em referência ao processo 27775-91.2016.4.01.4000 (2ª Vara Federal da Seção Judiciária do Piauí) , para que adote as medidas cabíveis para a devolução, aos cofres da União, do saldo de recursos federais existente na conta vinculada ao Contrato de Repasse 304.646-25/2009 - Siafi 715108 (Caixa Econômica Federal, agência 639, conta 647.256-3, operação 013) .'
 A seu turno, o Relator determinou o retorno dos autos à Secex/TCE para a citação dos responsáveis conforme proposta preliminar do MPTCU (peça 51) , tendo as citações sido realizadas por meio das seguintes comunicações processuais:
I - Responsável: Gil Marques de Medeiros
	Comunicação
	Data de expedição
	Peça
	Origem do endereço
	Data da ciência ou motivo da devolução
	Peça da ciência
	Peça da Resposta

	Ofício 29.677/2021-Secomp-4
	22/6/2021
	58
	Receita Federal
	1/7/2021
	62
	Não houve

	Ofício 29.678/2021-Secomp-4
	22/6/2021
	57
	TSE
	1/7/2021
	64
	Não houve

	Ofício 29.679/2021-Secomp-4
	22/6/2021
	56
	Renach
	1/7/2021
	63
	66, 67

II - Responsável: Kléber Dantas Eulálio, por intermédio do advogado/procurador Alcimar Pinheiro Carvalho.
	Comunicação
	Data de expedição
	Peça
	Origem do endereço
	Data da ciência
ou motivo da devolução
	Peça da ciência
	Peça da Resposta

	Ofício 32.343/2021-Secomp-4
	23/6/2021
	60
	Procuração
	1/7/2021
	61
	65

Devidamente citados, conforme se pode inferir do exposto acima, o sr. Gil Marques de Medeiros, mediante advogados constituídos (procuração à peça 59) , apresentou as alegações de defesa constantes das peças 66-67, ao passo que o sr. Kléber Dantas Eulálio, por intermédio de advogado/procurador (procuração às peças 16-17) , apresentou as alegações de defesa inclusas na peça 65, as quais serão analisadas na Seção 'Exame Técnico'.
EXAME TÉCNICO
Alegações de defesa do sr. Gil Marques de Medeiros (XXX.928.923-XX) , prefeito municipal de Picos/PI na gestão 2009-2012.
Argumentos
 Inicialmente, apoiada em decisão judicial, a defesa argui que não lhe podem ser atribuídas quaisquer omissões, pois, além de não ser obrigatória a prestação de contas, em sua gestão, do referido contrato, conforme entendimento já formado por esta presente Tomada de Contas Especial, a paralisação ocorreu devido a problemas com a invasão do terreno (peça 66, p. 4) .
 Articula que, embora o contrato tivesse vigência inicial de 30/11/2009 a 28/2/2011, as obras só tiveram início em 20/6/2012 (último semestre da administração do defendente) , sendo elas fiscalizadas à época e o seu andamento avaliado como satisfatório pela equipe técnica da Caixa. Assim, chegou-se à conclusão que não haveria tempo hábil para o término da obra em sua gestão, levando também em consideração que a obra foi paralisada por fato alheio ao defendente, ou seja, a invasão do imóvel por pessoas estranhas/vândalos, onde estava sendo construída a cozinha comunitária (peça 66, p. 2) .
 Quando ocorreu a invasão, as obras foram paralisadas, mesmo o defendente tendo tomado medidas urgentes para a sua retomada, tais como: levar a polícia e colocar vigia na obra, contudo, as ações foram infrutíferas, principalmente por se tratar de um bairro e de uma comunidade de alto risco quanto à violência (peça 66, p. 2) .
 A defesa cita jurisprudência desta Corte e afirma que restou sobejamente demonstrado e comprovado que o ex-prefeito, na qualidade de gestor da Prefeitura Municipal de Picos, agiu, manifestamente, de boa fé e não incorreu em omissão no encaminhamento das questões atinentes ao objeto do citado contrato de repasse, uma vez que não há, nos autos, qualquer indício de que tenha dado causa ao embaraço do andamento da obra, nem tampouco obstado a análise do correto emprego dos recursos federais repassados (peça 66, p. 5) .
 Acrescenta que está exercendo novamente o mandato de Prefeito do Município de Picos-PI, e, uma vez que os recursos ainda existem parcialmente na conta vinculada, cuja informação já foi informada pela Caixa nos autos (faz juntada de extrato do dia 2/7/2021) , vem tentando convalidar o convênio para concluir a obra (peça 66, p. 5) .
 Ao final, a defesa requer provar o alegado por todos os meios de prova em direito admissíveis, especialmente pela juntada posterior de documentação e apresentação de memoriais, e que as intimações sejam direcionadas, exclusivamente, aos seus advogados constituídos nos autos (peça 66, p. 6-7) .
Análise das alegações de defesa do sr. Gil Marques de Medeiros (XXX.928.923-XX) , prefeito municipal de Picos/PI na gestão 2009-2012.
 Preliminarmente, cumpre informar que o sr. Gil Marques de Medeiros (XXX.928.923-XX) , prefeito municipal de Picos/PI na gestão 2009-2012, não havia apresentado alegações de defesa e nem recolhido o débito a ele atribuído por ocasião da primeira citação que lhe fora dirigida. 
 Na oportunidade, em razão da sua revelia, o responsável deixou de se manifestar em razões de justificativas acerca da conduta: deixar de apresentar a prestação de contas relativa ao valor desbloqueado em 4/9/2012 para custeio dos serviços executados em sua gestão (peça 7, p. 8) .
 Nesta ocasião, apoiada em decisão judicial, a defesa argui que não lhe podem ser atribuídaa quaisquer omissões, pois, além de não ser obrigada a prestar contas, em sua gestão, do referido contrato, conforme entendimento já formado por esta presente Tomada de Contas Especial, a paralisação ocorreu devido a problemas com a invasão do terreno (peça 66, p. 4) .
 Entretanto, o responsável foi beneficiado em função da nova citação determinada pelo Relator no despacho da peça 51, para apresentar alegações de defesa concernentes às seguintes irregularidades e condutas:
'Irregularidade: Ausência de funcionalidade do objeto do Contrato de Repasse 304.646-25/2009 - Siafi 715108 sem aproveitamento útil da parcela executada, por motivo de inexecução parcial da obra de construção da cozinha comunitária iniciada em 20/6/2012 e atingido apenas o percentual de 26,56%, sendo que no estágio atual em que as obras se encontravam, o objeto não apresentou funcionalidade e, de modo conexo, o objetivo social proposto no plano de trabalho não foi atingido.
Condutas: 
 Deixar de tomar as providências necessárias para solucionar as causas que impediram a continuidade das obras e a deterioração das partes construídas, restando imprestável a parcela executada; 
 Não dar continuidade às obras, mesmo dispondo de recursos para tal, sem adotar, justificadamente, as medidas necessárias para o resguardo dos recursos federais envolvidos, em caso de demonstrada impossibilidade de retomada das obras.'
 Na instrução de peça 22, p. 10, a conduta [deixar de apresentar as contas...] já fora desqualificada na origem, de acordo com o seguinte trecho da peça instrutiva:
'Análise 
44.1. Primeiramente, deve-se pontuar que o objeto do objeto do Contrato de Repasse 304.646- 25/2009 - SIAFI 715108 previa o investimento de R$ 468.750,00, sendo R$ 450.000,00 à conta do Ministério concedente e R$ 18.750,00 da contrapartida da convenente (item 2, retro) . No entanto, não foi desbloqueada a totalidade dos recursos federais pela Caixa, mas apenas a quantia de R$ 123.064,11, sendo R$ 118.083,51 da União e R$ 4.980,60 de contrapartida municipal, conforme extrato bancário à peça 3, p. 14. Ademais, a prestação de contas referente a esse montante foi aprovada pela Caixa, segundo a CI SR/PI/GIGOV/TE 432/2015#10, de 28/10/2015 (peça 2, p. 4-5) , conforme registrado no item 5 desta instrução. Portanto, não se configuram a ocorrência e a conduta atribuída ao responsável, seja em razão de divergência do valor, seja em função de a única parcela desbloqueada pela Caixa e gerida pelo responsável ter sido devidamente aprovada ainda antes do final de sua administração ocorrido em 31/12/2012. 
45. Portanto, entendemos que devam ser excluídas da responsabilidade do responsável a ocorrência e a conduta, por terem sido impropriamente atribuídas ao responsável.'
 Também na instrução de peça 40, p. 6, essa questão foi reabordada nos seguintes termos:
'35. Primeiramente, deve-se pontuar que o objeto do Contrato de Repasse 304.646-25/2009 - Siafi 715.108 previa o investimento de R$ 468.750,00, sendo R$ 450.000,00 à conta do Ministério concedente e R$ 18.750,00 da contrapartida da convenente (item 2, retro) . No entanto, durante a gestão do ex-prefeito, não foi desbloqueada a totalidade dos recursos federais pela Caixa, mas apenas a quantia de R$ 123.064,11, sendo R$ 118.083,51 da União e R$ 4.980,60 de contrapartida municipal, conforme extrato bancário à peça 3, p. 14. A prestação de contas referente a esse montante foi aprovada pela Caixa, segundo a CI SR/PI/GIGOV/TE 432/2015#10, de 28/10/2015 (peça 2, p. 4-5) , conforme registrado no item 5 desta instrução. 
36. Portanto, a ocorrência/irregularidade e a conduta atribuídas ao responsável não se encontram formalmente adequadas à realidade fática em razão da divergência do valor, uma vez que foram efetivamente desbloqueados R$ 118.083,51 (e não R$ 450.000,00) , única parcela gerida pelo responsável, cuja prestação de contas foi devidamente aprovada pela Caixa. Ademais, não se poderia exigir a prestação de contas final, visto que a vigência do ajuste, inicialmente de 30/11/2009 a 28/2/2011, foi sucessivamente prorrogada por meio de termos aditivos (peça 2, p. 84-88, 90-94, 96- 100) até 31/3/2015 (peça 2, p. 74) .
37. Assim, considerando que não se poderia exigir do responsável a prestação de contas final do contrato de repasse, já que sua gestão limitou-se ao período de 2009 a 2012, enquanto o ajuste vigeu até 31/5/2015, na gestão de seu sucessor (2013-2016) , a irregularidade e a conduta para as quais o responsável foi intimado a justificar não subsistem e devem ser desqualificadas.'	
 Dessa forma, a defesa está apresentando argumentos para tratar de assunto já superado em instruções precedentes, e, sobretudo, por não ter sido citado e/ou intimado em audiência para justificar conduta dessa natureza. Dessa forma, entendemos que os argumentos apresentados já foram considerados, de ofício [sem provocação da parte defendente, pois se encontrava na condição de revel], e superados nas instruções anteriores, para as quais não houve objeções por parte do corpo direito da Secex/TCE (peças 23-25 e 41-42) .
 Aliás, nesse ponto, houve concordância da Secex com a instrução de peça 40, visto que a Secex/TCE (peças 41-42) propôs, no mérito: b) tornar insubsistente a audiência do sr. Gil Marques de Medeiros, Prefeito do município de Picos/PI entre 1º/1/2009 a 31/12/2012, uma vez que não se podia exigir do responsável a prestação de contas final do Contrato de Repasse 304.646-25/2009 - Siafi 715108, cuja vigência se estendeu até 31/3/2015 (peça 41, p. 10) .
 Portanto, em relação ao tema, manteremos a proposta de tornar insubsistente a audiência do sr. Gil Marques de Medeiros, uma vez que não se podia exigir do responsável a prestação de contas final do Contrato de Repasse 304.646-25/2009 - Siafi 715108, cuja vigência se estendeu até 31/3/2015 (peça 41, p. 10) .
 Retornando às condutas para as quais efetivamente o responsável foi citado, trataremos delas individualmente nos itens subsequentes desta instrução.
 Primeira conduta: deixar de tomar as providências necessárias para solucionar as causas que impediram a continuidade das obras e a deterioração das partes construídas, restando imprestável a parcela executada.
 Em relação à primeira conduta, o responsável a contesta arguindo que adotou medidas visando solucionar as causas que impediam a continuidade das obras, citando, por exemplo, que acionou a polícia [levar a polícia ao local] e que colocou 'vigia na obra'. 
 Soa incoerente o argumento de que tenha solicitado a presença policial no local da invasão, mas não a tenha acionado para a retirada dos invasores. A medida de uso da força para reaver o imóvel esbulhado encontra guarida no art. 1.210, § 1º, do Código Civil, que estabelece que o possuidor turbado, ou esbulhado, poderá manter-se ou restituir-se por sua própria força, contanto que o faça logo.  Os atos de defesa, ou de desforço, não podem ir além do indispensável à manutenção, ou restituição da posse.
 Não é o processo de tomada de contas especial o instrumento adequado para debater temas envolvendo bens públicos, mas é importante enfatizar que a invasão de imóvel público deve ser prontamente repelida [trata-se de bem da sociedade], pois é legítima a autotutela administrativa, ou seja, sem a autorização judicial para a proteção do bem público ocupado ilegalmente, desde que a ação ocorra com a devida proporcionalidade e desde que ocorra preventivamente ou imediatamente a invasão ou ocupação ilícita. 
 Neste caso, veja-se a jurisprudência do STJ, em que o Ministro Herman Benjamin afirma que o administrador público tem o dever-poder de adotar as medidas, inclusive as possessórias, que a lei dispõe para eficazmente fazer valer a ordem administrativa e impedir o esbulho do patrimônio estatal e dos bens de uso comum do povo:
'REsp 1.071.741/SP, Rel. Ministro Herman Benjamin, Segunda Turma, Data do julgamento: 24/3/2009, DJe 16/12/2010.
9. Diante de ocupação ou utilização ilegal de espaços ou bens públicos, não se desincumbe do dever-poder de fiscalização ambiental (e também urbanística) o Administrador que se limita a embargar obra ou atividade irregular e a denunciá-la ao Ministério Público ou à Polícia, ignorando ou desprezando outras medidas, inclusive possessórias, que a lei põe à sua disposição para eficazmente fazer valer a ordem administrativa e, assim, impedir, no local, a turbação ou o esbulho do patrimônio estatal e dos bens de uso comum do povo, resultante de desmatamento, construção, exploração ou presença humana ilícitos.
10. A turbação e o esbulho ambiental-urbanístico podem e no caso do Estado, devem ser combatidos pelo desforço imediato, medida prevista atualmente no art. 1.210, § 1º, do Código Civil de 2002 e imprescindível à manutenção da autoridade e da credibilidade da Administração, da integridade do patrimônio estatal, da legalidade, da ordem pública e da conservação de bens intangíveis e indisponíveis associados à qualidade de vida das presentes e futuras gerações.'
 Também soa estranho, e fora de contexto, arguir ter colocado vigia na obra, quando o aparato policial não foi utilizado para a retirada dos invasores. Afinal, não haveria sentido o vigilante vigiar o imóvel cujos invasores já se encontravam na posse ilegal. 
 Poder-se-ia cogitar que o responsável não teve tempo para a adoção de medidas, pois, ao que tudo indica, a invasão ocorreu no segundo semestre de 2012. Contudo, a conduta exigida não está relacionada ao tempo, pois as ações se faziam necessárias imediatamente à ocorrência do evento ilícito, conforme já colocado acima.
 Ademais, objetivamente, a defesa não documenta, ou dizendo de outra forma, não apresenta qualquer prova que certifique o alegado. Não apresenta qualquer boletim de ocorrência, de empresa prestadora de serviço de vigilância, ou mesmo declaração de pessoa (ou pessoas) contratada como vigilante, de que de fato adotou tais medidas tendentes à retomar a posse do imóvel e a continuidade das obras, ou pelo menos, preservar o patrimônio até então construído. Portanto, rejeita-se essa linha de argumentos.
Segunda conduta: não dar continuidade às obras, mesmo dispondo de recursos para tal, sem adotar, justificadamente, as medidas necessárias para o resguardo dos recursos federais envolvidos, em caso de demonstrada impossibilidade de retomada das obras.
 Em síntese, a defesa se vale do argumento de que o imóvel em que as obras estavam sendo realizadas fora invadido, restou infrutífera a tentativa de reintegração de posse e, consequentemente, impedido a retomada e continuidade das obras.
 De fato, a segunda conduta decorre da ausência de medidas eficazes no sentido da retomada da posse do imóvel. Portanto, nada de concreto foi apresentado para desqualificar a primeira conduta e, por consequência, a segunda. Enfim, persiste a conduta descrita, na medida em que não há elementos de prova/evidências que indiquem ter o responsável agido em prol da continuidade do contrato de repasse, ou ter comunicado à Caixa acerca da paralisação dos serviços em função da invasão do imóvel por pessoas estranhas.
 O responsável alega que vem tentando 'convalidar o convênio' para concluir a obra (peça 66, p. 5) . 
 Mais uma vez, os argumentos não vieram acompanhados de provas documentais, seja, no mínimo, por meio de algum ofício destinado ao Ministério do Desenvolvimento Social e Combate à Fome/Ministério da Cidadania e/ou à Caixa Econômica Federal, solicitando a revalidação do Contrato de Repasse 304.646-25/2009 - Siafi 715108.
 Além disso, tal linha argumentativa não tem o condão de reparar o dano já configurado. Dizendo de outra forma, mesmo que houvesse a possibilidade, ainda que remota e excepcionalmente, de resgatar e de revalidar o contrato de repasse para a retomada das obras, a defesa deveria ter provado [mediante perícia acolhida pela Caixa Econômica Federal] que a construção na qual se gastou a parcela de R$ 118.083,51 estaria em condições técnicas/segurança de ser aproveitada. Afinal, não se tratou de simples abandono de obra, mas sim de invasão que durou mais de 3 anos e de paralisação de obras por mais de 9 anos, não se tendo qualquer avaliação de engenharia sobre as condições estruturais do que foi executado.
 Portanto, a defesa apresentou argumentos desprovidos de embasamento probatório e de viabilidade técnica devidamente respaldada em laudo de engenharia, ou documento equivalente, de modo que a linha de argumentação não merece acolhida. 
 Cabe, apenas, relembrar que, em relação à conduta que resultou na audiência do responsável, especificamente no que tange à suposta falta de [prestação de contas dos recursos no valor desbloqueado em 4/9/2012...], para evitar contratempos processuais [divergências e/ou recursos] adotaremos a proposta de: tornar insubsistente a audiência do sr. Gil Marques de Medeiros, Prefeito do município de Picos/PI entre 1º/1/2009 a 31/12/2012, uma vez que não se podia exigir do responsável a prestação de contas final do Contrato de Repasse 304.646-25/2009 - Siafi 715108, cuja vigência se estendeu até 31/3/2015 (peça 41, p. 10) .
Alegações de defesa do sr. Kléber Dantas Eulálio (XXX.017.323-XX) , prefeito municipal de Picos/PI na gestão 2013-13/6/2015.
Argumentos
 Inicialmente, esclarece que assumiu a Prefeitura Municipal de Picos (PI) em meio a uma situação de verdadeiro caos administrativo e financeiro, inclusive com a municipalidade inscrita em cadastros de inadimplentes do Governo Federal (peça 65, p. 4) .
 Agindo de forma leal, verdadeira e de boa fé, comunicou à Secretaria Nacional de Segurança Alimentar e Nutricional do Ministério do Desenvolvimento Social e Combate à Fome sobre a impossibilidade física (material) de adotar providências relacionadas ao mencionado contrato de repasse em decorrência da invasão do terreno destinado à construção de uma cozinha comunitária, como pode ser comprovado através da cópia do Ofício 271/2014 e encaminhamento via eletrônica/e-mail (peça 19, p. 15 a 18; peça 65, p. 4-5) .
 Na data da expedição do expediente (Ofício 271/2014) , a Procuradoria Jurídica do Município de Picos e o Setor de Fiscalização da Prefeitura Municipal de Picos, à época sob a gestão do defendente, já haviam promovido a Notificação Extrajudicial dos invasores do imóvel destinado à construção da aludida cozinha comunitária, como comprova a anexa documentação (peça 19, p. 20; peça 65, p. 5) .
 Além disso, determinou, à época, que a Secretaria Municipal de Trabalho e Assistência Social envidasse esforços e adotasse medidas no sentido de abordar as famílias invasoras e solucionar o impasse de forma amigável, como pode ser comprovado através da anexa cópia do Ofício 73/2015 (peça 19, p. 22 e 23; peça 65, p. 5) .
 Na mesma data (11/03/2015) , mais uma vez, comunicou à Secretaria Nacional de Segurança Alimentar e Nutricional do Ministério do Desenvolvimento Social e Combate à Fome sobre a impossibilidade física (material) de conclusão do objeto contratual em razão da referida invasão (peça 65, p. 5) .
 Esgotadas as medidas extrajudiciais de solução do impasse (invasão) , o ora defendente determinou à Procuradoria Jurídica do Município de Picos (PI) que ingressasse em juízo com o fito de obter a reintegração de posse do imóvel em questão e o desfazimento de eventuais construções irregulares, como de fato ocorreu (peça 19, p. 30 a 43; peça 65, p. 5) .
 Diante disso, restou devidamente demonstrado e comprovado que o ex-gestor agiu com o zelo e o cuidado que se exige do homem médio administrativo, porquanto ter adotado, no tempo oportuno, todas as ações e diligências, na esfera de suas atribuições, com o fito de assegurar a conclusão do objeto contratual, tendo noticiado ao cedente todas as dificuldades enfrentadas pela Administração Municipal de Picos/PI em decorrência da invasão do local da obra e determinado a adoção das medidas jurídico-legais pertinentes, como o manejo de uma ação de reintegração de posse em desfavor daqueles que praticaram ato ilícito (peça 65, p. 5) . 
 Arremata que, inobstante a comprovada disposição e diligência em tentar assegurar a execução do objeto contratual e o correto emprego dos recursos federais repassados à Prefeitura Municipal de Picos-PI (Convenente) , a 'Douta Magistrada Comarcana' indeferiu o pedido de liminar proposto para a reintegração da posse do imóvel e desfazimento de obra irregular (peça 19, p. 55-57; peça 65, p. 6) .
 Salienta que, posteriormente, em 30/11/2015, ocasião em que não mais estava à frente da prefeitura, a Procuradoria Jurídica do Município 'atravessou uma petição' nos autos do Processo 0001028-07.2015.8.18.0032 (Comarca de Picos/PI) , requerendo a concessão de antecipação de tutela inaudita altera pars e, desta feita, foi atendida pela magistrada condutora do feito, como pode ser comprovado por meio do exame da decisão judicial que concedeu, em parte, os efeitos da tutela pleiteada (peça 19, p. 65 a 72) .
 Acrescenta que foi objeto de pronunciamento por parte do Poder Judiciário Federal, quando deferiu pedido de tutela de urgência (peça 19, p. 74-75) nos autos do Processo 0027775-91.2016.4.01.4000, para determinar à União e à Caixa Econômica Federal (Agente Financeiro) que suspendessem eventual inscrição do Município de Picos/PI dos cadastros de inadimplentes (CAUC e SIAFI) , liberando-o para recebimento de recursos federais, desde que a inclusão ora guerreada tenha sido levada a efeito pela pendência ora retratada nos autos (Convênio 715.108) . Determinou, ainda, que a União se abstivesse de cancelar os valores empenhados em razão do Contrato de Repasse 304.646-25/2009. (peça 65, p. 7) .
 Aduz que o magistrado federal, prolator da decisão supra, reconheceu, expressamente, que a omissão no dever de prestar contas se deu por circunstâncias alheias à vontade da municipalidade, tendo o município promovido a adoção de medidas para a reintegração da posse do terreno invadido (peça 65, p. 7) . 
 Ao final, depois da síntese dos pontos essenciais dos argumentos acima transcritos, a defesa insiste na tese de que agiu de boa-fé e diligente no trato da questão versada nos autos (peça 65, p. 9-10) e requer que seja excluída a responsabilidade do ex-prefeito, ou pela regularidade em relação à suas contas, arquivando-se o presente processo de tomada de contas especial (peça 65, p. 12) .
Análise das alegações de defesa do Sr. Kléber Dantas Eulálio (XXX.017.323-XX) , prefeito municipal de Picos/PI na gestão 2013-13/6/2015.
 O Sr. Kléber Dantas Eulálio (XXX.017.323-XX) foi citado para apresentar alegações de defesa concernentes às seguintes irregularidades e condutas:
'Irregularidade: ausência de funcionalidade do objeto do Contrato de Repasse 304.646-25/2009 - Siafi 715108 sem aproveitamento útil da parcela executada, por motivo de inexecução parcial da obra de construção da cozinha comunitária iniciada em 20/6/2012 e atingido apenas o percentual de 26,56%, sendo que no estágio atual em que as obras se encontravam, o objeto não apresentou funcionalidade e, de modo conexo, o objetivo social proposto no plano de trabalho não foi atingido.
Conduta: não dar continuidade às obras, em função do princípio da continuidade administrativa, mesmo dispondo de recursos para tal, sem adotar, justificada e tempestivamente, as medidas necessárias para o resguardo dos recursos federais envolvidos, em caso de demonstrada impossibilidade de retomada das obras.'
 No entanto, apesar de ter sido citado pela conduta acima, a defesa se manifestou, en passant, sobre irregularidade/conduta levantada na instrução de peça 7, em que ao responsável fora atribuída a conduta: descumprir o prazo originalmente estipulado para prestação de contas final dos valores transferidos por meio do Contrato de Repasse 304.646-25/2009 - SIAFI 715108 (peça 7, p. 8) .
 A análise relacionada a essa conduta havia sido procedida e superada na instrução de peça 22, conforme trechos abaixo transcritos:
'25. No Aviso 91 - GP/TCU, de 19/2/2019 (peça 14) , o responsável foi compelido a apresentar razões de justificativas em relação à conduta "descumprir o prazo originalmente estipulado para prestação de contas final dos valores transferidos por meio do Contrato de Repasse 304.646-25/2009". 
25.1. Trata-se de conduta eminentemente formal, a qual se resumiria apenas no ato da entrega ao concedente do rol de documentos de prestação de contas previamente definidos no Contrato de Repasse 304.646-25/2009 até a data determinada, cumprindo-se o prazo, para que não se configurasse tal conduta. Entretanto, no caso em tela, em que pese o prazo para a entrega prestação de contas final do ajuste ter recaído em 31/3/2015, a tipificação da conduta não se aplica ao ex-prefeito, visto que, de fato, a motivação da Caixa para a instauração da TCE foi a não conclusão do objeto pactuado (item 9, retro) , e não a omissão no dever de prestar contas.
25.2. Vale lembrar que o ex-prefeito, na fase interna, já havia sido notificado pela Caixa para regularizar a ocorrência referente a não execução total do objeto pactuado, como se pode ver no Ofício 4766/2013, de 18/11/2013 (peça 2, p. 10-12) . Portanto, de acordo com o órgão instaurador (Caixa) , o responsável deveria ter sido cobrado ou responsabilizado pela não retomada e/ou não continuidade da execução das obras, com base no princípio da continuidade administrativa e, eventualmente, por não ter adotado qualquer medida tendente a proteger o erário em razão dos prejuízos advindos com a paralisação e não funcionalidade da parcela das obras realizadas. 
25.3. Cabe salientar que o ex-prefeito não geriu recursos federais durante sua administração, até porque a única parcela desbloqueada em 31/8/2012, de R$ 118.083,51, foi utilizada pelo seu antecessor, o ex-prefeito Gil Marques de Medeiros, cuja prestação de contas foi aprovada pela Caixa, segundo consta na CI SR/PI/GIGOV/TE 432/2015 #10, de 23/10/2015 (peça 2, p. 4, item 4; cf. item 5, retro) . Assim, se a prestação de contas da única parcela gerida na administração anterior fora aprovada e, posteriormente, durante a vigência do ajuste, ainda na fase de execução, se constata a paralisação das obras e, como consequência dessa paralisação ou descontinuidade, resultando em obra inacabada, consuma-se o prejuízo apurado antes de aperfeiçoar o ato obrigacional de prestar contas finais e, consequentemente, não há motivo justo para atribuir ao ex-prefeito a conduta de ter descumprido o prazo para prestar contas final do ajuste. 
25.4. Enfim, em resumo, nesta TCE a parcela de R$ 118.083,51 dos recursos federais aplicada na gestão do ex-prefeito Gil Marques de Medeiros foi aprovada pela Caixa, não foram geridos recursos federais adicionais na gestão do sucessor, tendo a Caixa detectado a não continuidade das obras e notificado o responsável antes do fim da vigência do ajuste, não se configurando, assim, o ato omissivo do dever de prestar contas, de modo que, nesse aspecto, as razões de justificativas do exprefeito Kléber Dantas Eulálio devem ser acatadas.'
 Também na instrução de peça 40, as razões de justificativas do responsável foram analisadas, tendo-se concluído (peça 40, p. 10) :
'80. Assim, se a prestação de contas da única parcela gerida na administração anterior fora aprovada e, posteriormente, durante a vigência do ajuste, ainda na fase de execução se constata a paralisação com resultado em obras inacabadas, deve-se reconhecer que o prejuízo apurado já havia se consumado antes de se configurar o ato obrigacional de prestar contas finais. Nesse caso, não há motivo justo para atribuir ao ex-prefeito conduta que não se aperfeiçoou no tempo.'
 Nada de novo surgiu que possa alterar a análise procedida naquelas instruções, de modo que a manteremos na proposta de encaminhamento.
 Segundo dados extraídos do Relatório de Acompanhamento de Engenharia RAE de 2/8/2012 (peça 3, p. 1-7) , cuja inspeção ocorreu em 27/7/2012, as obras tiveram início em 20/6/2012, foram fiscalizadas e seu andamento avaliado como satisfatório pela equipe técnica da Caixa. Imagens contidas no relatório mostram execução de serviços básicos de alvenaria e a cobertura em execução, não tendo sido registradas quaisquer anomalias relacionadas à paralisação e/ou invasão da área das obras.
 Não se discute aqui a celeridade e a eficácia do judiciário na solução das lides que lhes são dirigidas, mas a conduta do responsável em adotar as medidas requeridas e necessárias até mesmo para evitar que situações análogas necessitem passar pelo crivo judicial que, já se sabe, não ocorre com a devida tempestividade.
 Nesse norte, verifica-se que a invasão da construção do imóvel certamente transformou-se no óbice ao desenvolvimento regular do projeto (peça 19. p. 16) . No entanto, esperava-se do ex-gestor Kléber Dantas Eulálio conduta diversa da adotada. Esperava-se que fosse célere nas tratativas de equacionar a invasão da área de construção da cozinha comunitária, adotando as medidas, administrativas e/ou judiciais, tendentes ao resguardo do patrimônio público e, ainda, que comunicasse no devido tempo à Caixa as circunstâncias impeditivas da retomada e continuidade das obras objeto do contrato de repasse em tela.
 O ex-prefeito procurou apresentar argumentos e fatos de que não foi negligente com o dinheiro público. Para isso, alegou que o motivo da não continuidade e conclusão do objeto contratado decorreu, essencialmente, da invasão das obras (cozinha comunitária) que se prolongou durante seu mandato e somente foi solucionada depois de ter deixado o cargo de prefeito do Município de Picos.
 Importante recordar que Caixa o havia intimado a regularizar a situação de obra inacabada e paralisada em 2013, ainda no primeiro ano de seu mandato, conforme se denota no Ofício 4.766/2013, de 18/11/2013 (peça 2, p. 10-12) . Enfim, foi preciso o alerta da Caixa para que o responsável saísse do estado de inércia e a comunicasse oficialmente sobre a invasão, deixando fluir o tempo [desde o primeiro dia de seu mandato - 1/1/2013 - já sabia, ou deveria saber, da posse ilegal do imóvel em construção] em favor da ocupação ilícita e da degradação do patrimônio público.
 Apenas em 2014 o ex-prefeito, por meio do Ofício 271/2014 e encaminhamento via eletrônica/e-mail, se manifestou perante o concedente (peça 19, p. 2-3 e 15) . Na oportunidade, ainda na condição de prefeito, o responsável esclareceu à Caixa a impossibilidade de conclusão da obra dentro do prazo de vigência da contratação, 'qual seja, 30 de setembro do corrente ano', em decorrência de o terreno onde a obra seria realizada ter sido invadido por populares, os quais levantaram edificações e passaram a residir irregularmente (peça 19, p. 15) . 
 Segundo o MPTCU (peça 50, p. 8) , se o sr. Kleber Dantas Eulálio afirmou que a ocupação irregular do terreno se iniciou em 20/6/2012 (peça 19, p. 31) , é estranho que ele só tenha comunicado o fato ao MDS em 8/9/2014, por meio do Ofício 271/2014 (peça 19, p. 15) , mais de 20 meses após o início do seu mandato. Também é estranho ele ter informado, em 8/9/2014, que as obras estavam com 40% de execução, pois isso sugere que houve continuidade das obras após a última medição da Caixa, datada de 27/7/2012, que apurou execução no percentual de 26,56% (peça 3, p. 1-7) .
 Segundo, ainda, o MPTCU (peça 50, p. 8) , em 20/5/2013, o sr. Kleber Dantas Eulálio assinou termo aditivo de prorrogação da vigência do contrato de repasse (peça 2, pp. 90/2) , não tendo, à época, comunicado a Caixa ou o MDS sobre a invasão do terreno destinado às obras. Ademais, apesar de alegar que só teve ciência da invasão em 2014, quando teria prontamente comunicado à Caixa por meio do Ofício 271/2014, o fato é que a Caixa já o tinha notificado sobre a não conclusão das obras em 21/11/2013 (peça 2, pp. 10/2) .
 Importante rememorar que o próprio Município de Picos/PI informara que o estado físico de execução das obras da cozinha comunitária, objeto do contrato 304.646-25/2009 - Siafi 715.108, encontrava-se defasado, em razão do esbulho possessório ocorrido, bem como dos efeitos deletérios do transcurso do tempo (peças 36-37) .
 Não obstante terem decorridos dois anos de mandato com o imóvel invadido, apenas em 2015 as medidas se tornaram mais efetivas com a ação de reintegração de posse do imóvel invadido, a qual recebeu o número 0001028-07.2015.8.18.0032, distribuída em 17/4/2015 (peça 19, p. 30-53) .
 Além de tardia, conforme bem lembrado pelo MPTCU (peça 50, p. 8) , a medida judicial revelou-se inepta na pretensão de urgência, posto que juridicamente defeituosa. Ressalta o MPTCU que entre a data da propositura da ação de reintegração de posse - 17/4/2015 (peça 19, p. 53) - e a data de concessão da tutela antecipada - 30/11/2015 (peça 19, p. 72) -, passaram-se 7 meses, prazo esse que poderia ter sido bem mais curto se a ação tivesse sido proposta em até 1 ano a contar da data do esbulho, já que a decisão denegatória do primeiro pedido de liminar, ocorrida em 23/4/2015, fundamentou-se justamente na demora da propositura da ação (peça 19, pp. 55-57) . Realmente, nesse ponto, assim se pronunciou a juíza estadual:
'Assim, em exame dos pressupostos acima detalhados, observo, do compulsar dos autos, que os autores informam a ocorrência do esbulho proclamado nos autos com a consequente perda da posse no dia 20/6/2012, sendo que apenas no dia 17/4/2015 aforaram a presente Ação Reintegratória, quando há muito já decorrido, portanto, o frisado prazo de ano e dia. 
Destarte, se constatada a ancianidade da posse exercida pelos réus, a teor do que dispõe o art.924 do CPC, deve ser imposto ao feito o rito ordinário em detrimento do especial regulamentado nos arts.920 e seguintes do CPC e, por conseguinte, rejeitado o pleito de expedição do mandado liminar de reintegração (art.928, CPC) , vez que ausente pressuposto indispensável ao seu deferimento.'
 Dessa forma, o ex-prefeito Kléber Dantas Eulálio adotou tardiamente e ineficazes medidas tendentes a restabelecer a normalidade e continuidade das obras com a ação de reintegração de posse do imóvel onde estavam sendo realizadas as obras, cuja decisão favorável somente veio a ocorrer depois de deixar o cargo de prefeito e de expirada a vigência do Contrato de Repasse 304.646-25/2009 (peça 2, p. 60-82) ocorrida em 31/3/2015 (item 4, retro) . 
 Diante do exposto, não merecem acolhidas as alegações de defesa do responsável, visto que os argumentos apresentados não foram capazes de elidir a conduta descrita e, por via de consequência, o débito atribuído.
Sobre o saldo remanescente na conta vinculada ao Contrato de Repasse 304.646-25/2009 - Siafi 715108 (peça 2, p. 60-80) 
 Cabe enfatizar, também, que a defesa do ex-prefeito Kléber Dantas Eulálio juntou cópia da Ação 27775-91.2016.4.01.4000, em que o Município de Picos/PI litiga em face da União no sentido de evitar que seja incluído no Serviço Auxiliar de Informações para Transferências Voluntárias (CAUC) , obtendo sentença favorável proferida em 91/2019 (peça 19, p. 74-79) . Na referida ação, o Juízo determinou:
'Ante o exposto, DEFIRO o pedido de tutela de urgência, para determinar aos réus que suspendam eventual inscrição do Município de Picos/PI dos cadastros de inadimplentes (CAUC e SIAFI) , liberando-o para recebimento de recursos federais, desde que a inclusão ora guerreada tenha sido levada a efeito pela pendência ora retratada nos autos (Convênio 7155108 - 550013/00001) .
Determino, ainda, que a União se abstenha de cancelar os valores empenhados em razão do Contrato de Repasse 304.646-25/2009.'
 A decisão judicial foi comentada no relatório de TCE, tendo o tomador de contas da Caixa registrado o fato da seguinte forma (peça 4, p. 83) :
'5. De acordo com o documento de fls. 68/75, o saldo de repasse/rendimentos não utilizados permanece aplicado na conta poupança vinculada, tendo em vista a Decisão Judicial referente ao Processo 27775-91.2016.4.0l.4000, em curso na Justiça Federal do Piauí, que determina a não devolução dos recursos.'
 O extrato bancário da Conta 00647256-3, Agência 639, da Caixa Econômica Federal de Picos/PI, indica o saldo acumulado de R$ 516.590,93 em 5/8/2015 (peça 3, p. 16) . Em razão da pendência, foi solicitado à Caixa informações sobre o saldo existente na referida conta, tendo aquela instituição financeira, por meio do Ofício 273/2020/GEOTR, de 7/5/2020 (peça 33) , esclarecido que o saldo remanescente na conta é de R$ 707.607,36 (peça 34) , e que não houve manifestação do tomador no sentido de devolução dos recursos e tendo em vista a inércia da Caixa aguardando o julgamento da TCE por essa Corte de Contas. 
 Devemos lembrar que há a necessidade de repatriação aos cofres federais desse saldo ao Tesouro Nacional, conforme alude a cláusula terceira, item 3.2, letra 'i', e a cláusula oitava, item 8.7 do Contrato de Repasse 304.646-25/2009 - Siafi 715.108 (peça 2, p. 64 e 70) . 
 Neste caso, o MPTCU propôs que fosse cientificada da deliberação que vier a ser proferida a Advocacia-Geral da União (AGU) , em referência ao processo 27775-91.2016.4.01.4000 (2ª Vara Federal da Seção Judiciária do Piauí) , para que adote as medidas cabíveis para a devolução, aos cofres da União, do saldo de recursos federais existente na conta vinculada ao Contrato de Repasse 304.646-25/2009 - Siafi 715108 (Caixa Econômica Federal, agência 639, conta 647.256-3, operação 013) .
 Entendemos plausível a proposta do MPTCU, eis que a Caixa encontra-se juridicamente impossibilitada de efetuar a devolução sem a autorização judicial.
Prescrição da Pretensão Punitiva
 Vale ressaltar mais uma vez que a pretensão punitiva do TCU, conforme Acórdão 1441/2016-TCU-Plenário, Relator: Benjamin Zymler, que uniformizou a jurisprudência acerca dessa questão, subordina-se ao prazo geral de prescrição indicado no art. 205 do Código Civil, que é de dez anos, contado da data de ocorrência da irregularidade sancionada, nos termos do art. 189 do Código Civil, sendo este prazo interrompido pelo ato que ordenar a citação, a audiência ou a oitiva do responsável.
 No caso em exame, não ocorreu a prescrição, uma vez que a irregularidade sancionada deu-se em 4/9/2012 [considerando a data do desbloqueio dos recursos] e o ato de ordenação da citação ocorreu em 13/5/2021 (peça 51) .
Análise dos requisitos da boa-fé
 Conforme jurisprudência pacífica deste Tribunal (Acórdãos 203/2010 - Rel. Min. Augusto Sherman Cavalcanti, 276/2010 - Rel. Min. Subst. André de Carvalho, 1.223/2008 - Rel. Walmir Campelo, 1.322/2007- Rel. Min. Aroldo Cedraz, todos do Plenário) , a boa-fé dos gestores não se presume, sendo necessária a apresentação de um elemento fático capaz de demonstrá-la, pois se está diante de situações de irregularidade na administração de recursos públicos.
 Nessa linha, não constam dos autos elementos que permitam reconhecer a boa-fé dos responsáveis, sugere-se que as suas contas sejam julgadas irregulares, nos termos do art. 202, § 6º, do Regimento Interno do TCU, com a imputação do débito atualizado monetariamente e acrescido de juros de mora, nos termos do art. 202, § 1º, do Regimento Interno do TCU, descontado o valor eventualmente recolhido, sujeitando-os, ainda, à multa prevista no art. 57 da Lei 8.443/1992. 
CONCLUSÃO
Em face da análise promovida na seção 'Exame Técnico', verifica-se que os responsáveis não lograram comprovar a boa e regular aplicação dos recursos oriundos do Contrato de Repasse 304.646-25/2009 - Siafi 715108 (peça 2, p. 60-80) , firmado com o Ministério do Desenvolvimento Social e Combate à Fome e que teve por objeto a transferência de recursos financeiros da União para Apoio à Implantação e Qualificação de Equipamentos e Serviços Públicos de Apoio à Produção, Abastecimento e Consumo de Alimentos - Nacional.
Verifica-se também que não houve a prescrição da pretensão punitiva, conforme análise já realizada.
Tendo em vista que não constam dos autos elementos que permitam reconhecer a boa-fé dos responsáveis, sugere-se que as suas contas sejam julgadas irregulares, nos termos do art. 202, § 6º, do Regimento Interno do TCU, com a imputação do débito atualizado monetariamente e acrescido de juros de mora, nos termos do art. 202, § 1º, do Regimento Interno do TCU, descontado o valor eventualmente recolhido, com a aplicação da multa prevista no art. 57 da Lei 8.443/1992.
PROPOSTA DE ENCAMINHAMENTO
Diante do exposto, submetem-se os autos à consideração superior, propondo:
 tornar insubsistente a audiência do sr. Gil Marques de Medeiros (XXX.928.923-XX) , uma vez que não se podia exigir do responsável a prestação de contas final do Contrato de Repasse 304.646-25/2009 - Siafi 715108, cuja vigência se estendeu até 31/3/2015 (peça 41, p. 10) ;
 acatar as razões de justificativas do sr. Kléber Dantas Eulálio (XXX.017.323-XX) , relativamente à irregularidade/conduta atribuída por meio do Aviso 91 - GP/TCU, de 19 de fevereiro de 2019 (peça 14) .
 rejeitar as alegações de defesa apresentadas pelos responsáveis do sr. Gil Marques de Medeiros (XXX.928.923-XX) e do sr. Kléber Dantas Eulálio (XXX.017.323-XX) , no que tange às irregularidades/condutas descritas no Ofício 32.343/2021-Secomp-4, de 23/6/2021 (peça 60) , de citação a Kléber Dantas Eulálio, e no Ofício 29.679/2021-Secomp-4, de 22/06/2021 (peça 56) , de citação a Gil Marques de Medeiros;
 julgar irregulares, nos termos dos arts. 1º, inciso I, 16, inciso III, alíneas 'b' e 'c', da Lei 8.443/1992, c/c os arts. 19 e 23, inciso III, da mesma Lei, as contas dos responsáveis Gil Marques de Medeiros (XXX.928.923-XX) e Kléber Dantas Eulálio (XXX.017.323-XX) , condenando-os, solidariamente, ao pagamento da importância a seguir especificada, atualizada monetariamente e acrescida dos juros de mora, calculado a partir das datas discriminadas até a data da efetiva quitação do débito, fixando-lhe o prazo de quinze dias, para que comprove, perante o Tribunal, o recolhimento da referida quantia aos cofres do Tesouro Nacional, nos termos do art. 23, inciso III, alínea 'a', da citada lei, c/c o art. 214, inciso III, alínea "a", do Regimento Interno do TCU.  
Débito relacionado ao responsável Kléber Dantas Eulálio em solidariedade com o Sr. Gil Marques de Medeiros:
	Data de ocorrência
	Valor histórico (R$) 

	4/9/2012
	118.083,51

Cofre credor: Tesouro Nacional.
 aplicar, individualmente, aos responsáveis Gil Marques de Medeiros (XXX.928.923-XX) e Kléber Dantas Eulálio (XXX.017.323-XX) a multa prevista no art. 57 da Lei 8.443/1992 c/c o art. 267 do Regimento Interno do TCU, fixando-lhes o prazo de quinze dias, a contar da notificação, para que comprovem, perante o Tribunal (art. 214, III, alínea 'a', do Regimento Interno do TCU) , o recolhimento da dívida aos cofres do Tesouro Nacional, atualizada monetariamente desde a data do acórdão que vier a ser proferido por este Tribunal até a data do efetivo recolhimento, se paga após o vencimento, na forma da legislação em vigor;
autorizar, desde logo, a cobrança judicial da dívida, caso não atendida a notificação, na forma do disposto no art. 28, inciso II, da Lei 8.443/1992;
 autorizar também, desde logo, se requerido, com fundamento no art. 26, da Lei 8.443, de 1992, c/c o art. 217, §§ 1º e 2º, do Regimento Interno do TCU, o parcelamento da (s) dívida (s) em até 36 parcelas, incidindo, sobre cada parcela, corrigida monetariamente, os correspondentes acréscimos legais, fixando-lhe o prazo de quinze dias, a contar do recebimento da notificação, para comprovar, perante o Tribunal, o recolhimento da primeira parcela, e de trinta dias, a contar da parcela anterior, para comprovar os recolhimentos das demais parcelas, devendo incidir, sobre cada valor mensal, atualizado monetariamente, os juros de mora devidos, no caso do débito, na forma prevista na legislação em vigor, alertando os responsáveis de que a falta de comprovação do recolhimento de qualquer parcela importará o vencimento antecipado do saldo devedor, nos termos do § 2º do art. 217 do Regimento Interno deste Tribunal; 
 enviar cópia do acórdão a ser prolatado à Procuradoria da República no Estado do Piauí/PI, nos termos do § 3º do art. 16 da Lei 8.443/1992, c/c o § 7º do art. 209 do Regimento Interno do TCU, para adoção das medidas cabíveis;
enviar cópia do acórdão que vier a ser proferido à Caixa Econômica Federal e aos responsáveis, para ciência;
 informar à Procuradoria da República no Estado do Piauí/PI, à Caixa Econômica Federal e aos responsáveis que a presente deliberação, acompanhada do Relatório e do Voto que a fundamenta, está disponível para a consulta no endereço www.tcu.gov.br/acordaos, além de esclarecer que, caso requerido, o TCU poderá fornecer sem custos as correspondentes cópias, de forma impressa; e
 informar à Procuradoria da República no Estado do Piauí/PI que nos termos do parágrafo único do art. 62 da Resolução TCU 259/2014 os procuradores e membros do Ministério Público credenciados nesta Corte podem acessar os presentes autos de forma eletrônica e automática, ressalvados apenas os casos de eventuais peças classificadas como sigilosas, as quais requerem solicitação formal.
Por fim, cientificar da deliberação que vier a ser proferida a Advocacia-Geral da União (AGU) , em referência ao processo 27775-91.2016.4.01.4000 (2ª Vara Federal da Seção Judiciária do Piauí) , para que adote as medidas cabíveis para a devolução, aos cofres da União, do saldo de recursos federais existente na conta vinculada ao Contrato de Repasse 304.646-25/2009 - Siafi 715108 (Caixa Econômica Federal, agência 639, conta 647.256-3, operação 013) ."
2.	O diretor e o secretário da SecexTCE ratificaram a instrução acima (peças 71 e 72) .
3.	O representante do Ministério Público junto ao Tribunal de Contas da União (MP/TCU) , em sua intervenção regimental, acolheu o encaminhamento alvitrado pela unidade técnica (peça 73) .
É o relatório.

Eduardo Leopoldino Bezerra (OAB/PI 2.780/96), Alcimar Pinheiro Carvalho (OAB/PI 2.770/96), Lígia Brena Albuquerque Rodrigues (OAB/PI 14.157), Agrimar Rodrigues de Araújo (OAB/PI 2.355), Ubiratan Rodrigues Lopes (OAB/PI 4.539), Felipe Roney de Carvalho Alencar (OAB/PI 8.824), Welson de Almeida Oliveira Sousa (OAB/PI 8.570), Manuelle Maria do Monte Raulino (OAB/PI 9.798) e outros.

Procurador Júlio Marcelo de Oliveira

TOMADA DE CONTAS ESPECIAL. CONTRATO DE REPASSE. APOIO À IMPLANTAÇÃO E À QUALIFICAÇÃO DE EQUIPAMENTOS E SERVIÇOS PÚBLICOS DE APOIO À PRODUÇÃO, ABASTECIMENTO E CONSUMO DE ALIMENTOS. NÃO CONCLUSÃO DAS OBRAS. AUSÊNCIA DE FUNCIONALIDADE. CITAÇÃO. REJEIÇÃO DAS ALEGAÇÕES DE DEFESA. CONTAS IRREGULARES. DÉBITO. MULTA. CIÊNCIA.

TOMADA DE CONTAS ESPECIAL (TCE)

Em exame, processo de tomada de contas especial instaurada pela Caixa Econômica Federal (CEF) em desfavor do sr. Gil Marques de Medeiros, ex-prefeito do Município de Picos/PI (gestão 2009-2012) , em razão da impugnação parcial das despesas efetuadas com os recursos recebidos por força do Contrato de Repasse 304.646-25/2009.
2.	O ajuste, celebrado entre o Ministério do Desenvolvimento Social e Combate à Fome e o referido município, teve como objeto a transferência de recursos financeiros da União para Apoio à Implantação e à Qualificação de Equipamentos e Serviços Públicos de Apoio à Produção, Abastecimento e Consumo de Alimentos - Nacional. Sua vigência abarcou o período de 30/11/2009 a 28/2/2011, sucessivamente prorrogado por meio de termos aditivos até 31/3/2015, com mais trinta dias para a apresentação da prestação de contas.
3.	O plano de trabalho previa as seguintes fases (peça 2, p. 24-44) : (i) Meta 1: elaboração do projeto de arquitetura e engenharia; (ii) Meta 2: execução de obras e instalações; (iii) Meta 3: aquisição de equipamentos e de materiais permanentes; e (iv) Meta 4: aquisição de utensílios, de material de consumo e a inauguração.
4.	Para a execução do ajuste, foi previsto o desembolso de R$ 450.000,00 por parte da União e de R$ 18.750,00 a título de contrapartida. Os recursos federais liberados alcançaram o montante de R$ 118.083,51; já a contrapartida efetivamente empregada foi de R$ 4.980,60.
5.	Do que ressai dos autos, as obras tiveram início em 20/6/2012 e foram fiscalizadas pela equipe técnica da CEF, que classificou o seu andamento como satisfatório, conforme consta do Relatório de Acompanhamento de Engenharia (RAE) de 2/8/2012. Imagens contidas no relatório mostram a execução de serviços básicos de alvenaria e de cobertura (peça 3, p. 1-7) .
6.	Posteriormente, por meio do documento CI SR/PI/GIGOV/TE 432/2015, emitido em 28/10/2015, a gerência executiva da CEF registrou o estágio das obras no percentual de 26,56% de execução, sem alcance de funcionalidade, e considerou como potenciais responsáveis os ex-prefeitos Gil Marques de Medeiros (gestão de 2009 a 2012) , Kléber Dantas Eulálio (gestão de 1/1/2013 a 13/6/2015) e José Walmir de Lima (que assumiu a partir de 14/6/2015 e foi reeleito para a gestão de 2017 a 2020) (peça 2, p. 4-5) .
7.	Segundo o Relatório de TCE 28/2017, o fundamento para a instauração da tomada de contas especial foi a não conclusão do objeto pactuado, sendo que, no estágio em que as obras se encontravam (26,56% de execução) , o objetivo social proposto no plano de trabalho não foi atingido (peça 3, p. 45-51) .
8.	A responsabilidade foi, então, imputada ao sr. Gil Marques de Medeiros, signatário do contrato de repasse e gestor dos recursos à época da liberação, o qual teria disposto de tempo e de recursos suficientes para a execução e para a conclusão das obras. Foi atribuída a ele, ainda, a ausência de funcionalidade do objeto parcialmente executado e a não adoção das providências necessárias para o resguardo do Erário no caso de impossibilidade de continuidade das obras.
9.	A responsabilidade foi estendida ao prefeito sucessor, sr. Kléber Dantas Eulálio, considerando-se que, em nome do princípio da continuidade administrativa, cabia-lhe retomar a execução do objeto, dotando-o de funcionalidade, visto que ainda dispunha de tempo e de recursos suficientes para a conclusão do percentual restante das obras. A CEF destacou, ademais, que, na impossibilidade de fazê-lo, devidamente justificada, deveria o ex-gestor ter adotado as medidas cabíveis para o resguardo dos recursos federais empregados.
10.	Já a responsabilidade do sr. José Walmir de Lima foi afastada tendo em vista que assumiu a gestão em data posterior ao fim da vigência do contrato de repasse e do prazo limite para apresentação da prestação de contas final.
11.	A CEF notificou os responsáveis acima citados e, após a apresentação de esclarecimentos por parte do sr. Kléber Dantas Eulálio (peça 3, p. 63-71) , o relatório de TCE inicial foi revisado. O responsável alegou, na ocasião, que a impossibilidade de conclusão do objeto teria decorrido de invasão do terreno destinado à construção da cozinha comunitária, que foram empreendidas ações e diligências para assegurar a conclusão do contrato e que o Ministério concedente foi notificado das dificuldades enfrentadas e das medidas jurídico-legais adotadas (peça 3, p. 81-87) .
12.	A matriz de responsabilização da CEF passou, assim, a apontar tão somente o sr. Gil Marques de Medeiros como responsável, imputando-lhe débito de R$ 118.083,51, em valores originais (peça 3, p. 89) .
II
13.	Nesta Corte de Contas, inicialmente, foi promovida a citação do sr. Gil Marques de Medeiros para que apresentasse alegações de defesa em face da não comprovação da boa e regular aplicação dos recursos federais recebidos através do Contrato de Repasse 304.646-25/2009.
14.	As condutas irregulares atribuídas ao ex-gestor foram:
	a) permitir a execução parcial do objeto, em percentual de 26,56%, e a paralisação das obras sem atingir o estágio de funcionalidade e, assim, os objetivos sociais previstos;
	b) deixar de adotar ações eficazes e de efetiva fiscalização das obras para evitar ou corrigir a ocorrência de problemas que impediram a sua continuidade ou a deterioração das partes construídas, em razão de abandono; e
	c) não dar continuidade às obras, mesmo dispondo de recursos para tal, sem adotar, injustificadamente, as medidas necessárias para o resguardo dos recursos federais envolvidos, em caso de demonstrada impossibilidade de retomada.
15.	Foi, ainda, realizada a audiência do sr. Gil Marques de Medeiros e do sr. Kléber Dantas Eulálio para apresentarem razões de justificativa quanto à não apresentação da prestação de contas dos recursos federais recebidos.
16.	Regularmente notificados, apenas o sr. Kléber Dantas Eulálio ofereceu alegações de defesa (peça 19) .
17. 	Houve o deferimento do pedido de ingresso nos autos feito pelo Município de Picos/PI, na qualidade de interessado, e, antes do exame de mérito, esta Corte de Contas optou por realizar as seguintes diligências:
	a) à CEF, para informar:
	- o saldo atualizado dos recursos oriundos do contrato possivelmente ainda em conta, em decorrência de decisão judicial, conforme informado no Relatório de TCE 28/2017 (peça 3, p. 81-87) ; e
	- caso o saldo não tenha sido devolvido, quais as medidas adotadas para a aplicação do saldo dos recursos no objeto contratado, ou quais medidas, inclusive judiciais, foram ou estão sendo empregadas visando a devolução desse saldo ao Tesouro Nacional;
	b) ao Município de Picos/PI, solicitando manifestação sobre:
	- a data exata em que houve a paralisação do contrato em decorrência da invasão dos imóveis onde as obras estavam sendo executadas;
	- o estado físico atual das obras em apreço; e
	- se há interesse do município em concluí-las com recursos próprios ou mediante a celebração de novo contrato/convênio com a Administração Pública.
18.	Em resposta, a CEF enviou a documentação acostada às peças 33-34, ao passo que o Município de Picos/PI enviou as informações anexas às peças 36-37.
19.	Por meio de nova instrução, o AUFC lotado na SecexTCE recomendou a renovação da citação dos srs. Gil Marques de Medeiros e Kléber Dantas Eulálio, desta vez nos moldes abaixo:
	a) irregularidade: ausência de funcionalidade do objeto do Contrato de Repasse 304.646-25/2009, sem aproveitamento útil da parcela executada, devido à inexecução parcial da obra de construção da cozinha comunitária, com atingimento de apenas 26,56%;
	b) débito solidário: R$ 118.083,51, com data de ocorrência em 4/9/2012;
	c) responsáveis:
	c.1) Gil Marques de Medeiros, pelas seguintes condutas: 
	- deixar de tomar as providências necessárias para solucionar as causas que impediram a continuidade das obras e a deterioração das partes construídas, restando imprestável a parcela executada; e
	- não dar continuidade às obras, mesmo dispondo de recursos para tal, não adotando as medidas necessárias para o resguardo dos recursos federais envolvidos em caso de impossibilidade de retomada;
	c.2) Kléber Dantas Eulálio, pela seguinte conduta:
	- não dar continuidade às obras, em função do princípio da continuidade administrativa, mesmo dispondo de recursos para tal, não adotando as medidas necessárias para o resguardo dos recursos federais envolvidos em caso de impossibilidade de retomada.
20.	Já o diretor da unidade técnica, em proposta endossada pelo titular da unidade, entendeu que o processo estava apto a ser apreciado no mérito pelo Tribunal e encaminhou a proposta a seguir:
	a) considerar o sr. Gil Marques de Medeiros revel, para todos os efeitos, dando-se prosseguimento ao processo, com fundamento no art. 12, § 3º, da Lei 8.443/1992;
	b) tornar insubsistente a audiência do sr. Gil Marques de Medeiros (gestão de 1º/1/2009 a 31/12/2012) , uma vez que não se podia exigir do responsável a prestação de contas final do Contrato de Repasse nº 304.646-25/2009, cuja vigência se estendeu até 31/3/2015;
	c) acatar as razões de justificativas apresentadas pelo Sr. Kléber Dantas Eulálio;
	d) julgar irregulares as contas do sr. Gil Marques de Medeiros, nos termos dos arts. 1º, inciso I, 16, inciso III, alínea "c", 19 e 23, inciso III, da Lei 8.443/92, condenando-o ao recolhimento da quantia de R$ 118.083,51; e 
	e) aplicar ao sr. Gil Marques de Medeiros a multa capitulada no art. 57 da Lei 8.443/92.
21.	Cumpre asseverar que o principal ponto de divergência entre o AUFC e o diretor da SecexTCE foi quanto à responsabilidade do sr. Kleber Dantas Eulálio pelo dano ao Erário.
22.	O AUFC entendeu que o referido gestor merecia ser citado pelo débito, em solidariedade com o prefeito antecessor, sr. Gil Marques de Medeiros, por considerar que foram tardias as medidas por ele adotadas para solucionar o problema da invasão do terreno em que se localizam as obras.
23.	O diretor da unidade técnica, por sua vez, entendeu que o sr. Kleber Dantas Eulálio adotou as medidas administrativas e legais necessárias à retomada das obras, não merecendo ser responsabilizado.
24.	Em sua manifestação, o MP/TCU aquiesceu à fundamentação expedida pelo AUFC no sentido de que o sr. Kleber Dantas Eulálio merecia ser citado pelo débito apurado nos autos, porquanto não tomou medidas tempestivas para viabilizar a conclusão das obras, propiciando, com sua inércia, o desperdício de recursos federais.
25.	Desse modo, por meio de despacho exarado em 13/5/2021, autorizei a realização das citações dos responsáveis, nos termos sugeridos.
III
26.	O sr. Gil Marques de Medeiros, em síntese, sustentou que: (i) não lhe pode ser atribuída qualquer omissão, pois além de não ser obrigado à prestação de contas durante sua gestão, a paralisação ocorreu devido a problemas com a invasão do terreno; (ii) embora o contrato tivesse vigência inicial de 30/11/2009 a 28/2/2011, as obras só tiveram início em 20/6/2012 (último semestre de sua administração) , sendo  que foram fiscalizadas à época e seu andamento foi avaliado como satisfatório pela equipe técnica da CEF; (iii) chegou-se à conclusão de que não haveria tempo hábil para o término da obra durante sua gestão, levando-se também em consideração que a obra foi paralisada por fato alheio à sua vontade; (iv) quando ocorreu a invasão, as obras foram paralisadas, mesmo tendo tomado medidas urgentes para sua retomada, tais como levar a polícia e colocar vigia na obra; (v) as ações foram infrutíferas, principalmente por se tratar de uma comunidade de alto risco quanto à violência; (vi) restou sobejamente demonstrado e comprovado que agiu de boa-fé e não incorreu em omissão no encaminhamento das questões atinentes ao objeto do citado contrato de repasse; (vii) não há nos autos qualquer indício de que tenha dado causa ao embaraço do andamento da obra, nem tampouco obstado a análise do correto emprego dos recursos federais repassados; e (viii) está exercendo novamente o mandato de prefeito do Município de Picos/PI e, uma vez que os recursos ainda existem parcialmente na conta vinculada, vem tentando convalidar o convênio para concluir a obra.
27.	Já o sr. Kléber Dantas Eulálio alegou que: (i) assumiu a prefeitura em meio a uma situação de verdadeiro caos administrativo e financeiro, inclusive com a municipalidade inscrita em cadastros de inadimplentes do Governo Federal; (ii) agindo de forma leal, verdadeira e de boa-fé, comunicou à Secretaria Nacional de Segurança Alimentar e Nutricional do Ministério do Desenvolvimento Social e Combate à Fome sobre a impossibilidade física de adotar providências relacionadas ao mencionado contrato de repasse em decorrência da invasão do terreno (peça 19, p. 15 a 18; peça 65, p. 4-5) ; (iii) na data da expedição da notificação acima citada (Ofício 271/2014) , a procuradoria jurídica do município e o setor de fiscalização da prefeitura, à época sob a sua gestão, já haviam promovido a notificação extrajudicial dos invasores do imóvel (peça 19, p. 20; peça 65, p. 5) ; (iv) determinou que a Secretaria Municipal de Trabalho e Assistência Social envidasse esforços e adotasse medidas no sentido de abordar as famílias invasoras e solucionar o impasse de forma amigável (peça 19, p. 22 e 23; peça 65, p. 5) ; (v) em 11/3/2015, mais uma vez, comunicou à Secretaria Nacional de Segurança Alimentar e Nutricional do Ministério do Desenvolvimento Social e Combate à Fome sobre a impossibilidade física de conclusão do objeto contratual em razão da referida invasão (peça 65, p. 5) ; (vi) esgotadas as medidas extrajudiciais de solução do impasse, determinou à procuradoria jurídica do município que ingressasse em juízo com o fito de obter a reintegração de posse do imóvel e o desfazimento de eventuais construções irregulares, como de fato ocorreu (peça 19, p. 30 a 43; peça 65, p. 5) ; (vii) restou devidamente demonstrado e comprovado que agiu com o zelo e o cuidado que se exige do homem médio administrativo, pois adotou, no tempo oportuno, todas as ações e diligências, na esfera de suas atribuições, para assegurar a conclusão do objeto contratual, noticiou ao cedente todas as dificuldades enfrentadas em decorrência da invasão do local da obra e determinou a adoção das medidas jurídico-legais pertinentes, como o manejo de uma ação de reintegração de posse em desfavor daqueles que praticaram ato ilícito (peça 65, p. 5) ; (viii) inobstante a comprovada disposição e diligência em tentar assegurar a execução do objeto ajustado e o correto emprego dos recursos federais repassados, o pedido de liminar proposto para a reintegração da posse do imóvel e desfazimento de obra irregular foi indeferido (peça 19, p. 55-57; peça 65, p. 6) ; (ix) posteriormente, em 30/11/2015, ocasião em que não mais estava à frente da prefeitura, a procuradoria jurídica do município requereu a concessão de antecipação de tutela inaudita altera pars e, desta vez, foi atendida pela magistrada condutora do feito (peça 19, p. 65 a 72) ; (x) o poder judiciário, quando deferiu pedido de tutela de urgência (peça 19, p. 74-75) nos autos do processo 0027775-91.2016.4.01.4000, determinou à União e à CEF que suspendessem eventual inscrição do município nos cadastros de inadimplentes (CAUC e SIAFI) , liberando-o para recebimento de recursos federais; (xi) o magistrado federal reconheceu, expressamente, que a omissão no dever de prestar contas se deu por circunstâncias alheias à vontade da municipalidade, tendo o município promovido a adoção de medidas para a reintegração da posse do terreno invadido (peça 65, p. 7) ; e (xii) agiu de boa-fé e de forma diligente no trato da questão versada nos autos.
IV
28.	Em sua instrução conclusiva, a SecexTCE entendeu, quanto ao sr. Gil Marques de Medeiros,  que:
	a) não se poderia exigir do responsável a prestação de contas final do contrato, já que sua gestão abarcou o período de 2009 a 2012 e o ajuste vigeu até 31/5/2015, razão pela qual a referida irregularidade que motivou a audiência do ex-gestor deve ser afastada;
	b) os argumentos de que teria adotado medidas para a retirada dos invasores (condução de polícia ao local e colocação de vigia na obra) não procedem, pois não vieram acompanhados de qualquer prova que certifique o alegado, tais como boletim de ocorrência, menção à empresa prestadora de serviço de vigilância ou mesmo de pessoa contratada como vigilante;
	c) não há elementos de prova/evidências que indiquem ter o responsável agido em prol da continuidade do contrato de repasse ou ter comunicado à CEF acerca da paralisação dos serviços em função da invasão do imóvel;
	d) igualmente, não há prova documental de que o ex-prefeito esteja tentando "convalidar o convênio" junto ao Ministério do Desenvolvimento Social e Combate à Fome/Ministério da Cidadania e/ou à CEF, para concluir a obra; e
	e) mesmo que houvesse a possibilidade, ainda que remota e excepcional, de se revalidar o contrato de repasse para a retomada das obras, haveria a necessidade de se demonstrar, mediante perícia acolhida pela CEF, que a construção na qual se gastou a parcela de R$ 118.083,51 estaria em condições técnicas e de segurança de ser aproveitada.
29.	Acerca das alegações de defesa do sr. Kléber Dantas Eulálio, a unidade técnica asseverou que:
	a) o ex-gestor não foi citado pelo descumprimento do prazo estipulado para prestação de contas final dos valores transferidos, sendo que, embora inicialmente compelido a justificar tal conduta, essa questão restou superada, uma vez que o ex-prefeito não geriu recursos federais durante sua administração, e a única parcela desbloqueada em 31/8/2012, de R$ 118.083,51, foi utilizada pelo seu antecessor e teve a prestação de contas aprovada pela CEF;
	b) o prejuízo apurado pela CEF (não continuidade das obras) consumou-se antes da configuração da mora no ato obrigacional de prestar as contas finais do contrato;
	c) esperava-se que o ex-prefeito fosse célere nas tratativas de equacionar a invasão da área de construção da cozinha comunitária, adotando as medidas administrativas e/ou judiciais tendentes ao resguardo do patrimônio público e, ainda, que comunicasse, no devido tempo, à CEF as circunstâncias impeditivas da retomada e da continuidade das obras;
	d) a CEF intimou o responsável para regularizar a situação de obra inacabada e paralisada em 2013, ainda no primeiro ano de seu mandato, conforme se denota do Ofício 4.766/2013, de 18/11/2013 (peça 2, p. 10-12) ;
	e) foi preciso o alerta da CEF para que o ex-prefeito saísse do estado de inércia e comunicasse oficialmente a entidade sobre a invasão, deixando fluir o tempo (desde o primeiro dia de seu mandato - 1/1/2013, quando já sabia, ou deveria saber, da posse ilegal do imóvel em construção) em favor da ocupação ilícita e da degradação do patrimônio público;
	f) apenas em 2014, o ex-gestor, por meio do Ofício 271/2014 e de e-mail, se manifestou perante o concedente (peça 19, p. 2-3 e 15) , ocasião em que esclareceu à CEF acerca da impossibilidade de conclusão da obra dentro do prazo de vigência do contrato, pois o terreno havia sido invadido por populares, os quais levantaram edificações e passaram a residir irregularmente (peça 19, p. 15) ;
	g) não há justificativa para o fato de o responsável ter informado ao órgão concedente, em 8/9/2014, que as obras estavam com 40% de execução, o que sugeriria que houve continuidade das obras após a última medição da CEF, datada de 27/7/2012, que apurou execução no percentual de 26,56% (peça 3, p. 1-7) ;
	h) em 20/5/2013, o ex-prefeito assinou termo aditivo de prorrogação da vigência do contrato (peça 2, p. 90-92) , não tendo, à época, comunicado à Caixa ou ao MDS sobre a invasão do terreno destinado às obras;
	i) apesar de alegar que só teve ciência da invasão em 2014, quando teria prontamente comunicado à CEF, o fato é que a entidade já tinha notificado o responsável sobre a não conclusão das obras em 21/11/2013 (peça 2, p. 10-12) ; e
	j) o responsável adotou tardiamente medidas tendentes a restabelecer a normalidade e a continuidade das obras, sendo que a ação de reintegração de posse do imóvel somente teve decisão favorável depois que deixou o cargo de prefeito e depois de expirada a vigência do contrato.
30.	Logo, a SecexTCE recomenda a rejeição das alegações de defesa dos ex-prefeitos, julgando-se irregulares as suas contas, com imputação do débito equivalente a R$ 118.083,51 (valores originais) , além da sanção de multa prevista no art. 57 da Lei 8.443/1992.
31.	O representante do Parquet concordou com o encaminhamento da unidade técnica.
V
32.	Corroboro a análise empreendida pela unidade instrutora, a qual contou com a anuência do MP/TCU, razão pela qual incorporo os fundamentos apresentados às minhas razões de decidir.
33.	Como visto, durante a gestão do sr. Gil Marques de Medeiros (prefeito no período de 2009 a 2012) , ocorreram os seguintes fatos:
	a) celebração do contrato de repasse, cuja vigência inicial foi de 30/11/2009 a 28/2/2011;
	b) contratação da empresa Salamandra Consultoria e Planejamento Ltda., mediante convite, para elaboração do projeto básico, pelo valor de R$ 19.500,00, em 9/4/2010, e da empresa Construcreto Edificações Ltda., mediante tomada de preços, para execução das obras, pelo valor de R$ 418.280,00, em 25/8/2011;
	c) liberação da parcela de recursos federais empregada na execução do objeto, em 4/9/2012, no valor de R$ 118.083,51; 
	d) início das obras em 20/6/2012, com cronograma cujo prazo para conclusão era previsto para nove meses;
	e) fiscalização in loco da CEF em 27/7/2012, ocasião em que foi atestado o andamento satisfatório das obras (no relatório, não há menção a qualquer sinal de invasão do imóvel em construção) ;
	f) aprovação, pela CEF, da prestação de contas da primeira parcela de recursos liberada; e
	g) invasão dos imóveis onde as obras estavam sendo executadas a partir da segunda metade do ano de 2012, conforme informado pelo Município de Picos/PI, o qual não soube precisar a data em que ocorreu a invasão e a paralisação das obras.
34.	Observa-se, portanto, que, além de ter sido o signatário do ajuste e o responsável pela utilização da única parcela de recursos recebida, foi durante o mandato do sr. Gil Marques de Medeiros que ocorreu a invasão da área das obras e a sua consequente paralisação. 
35.	É inegável que a citada invasão constitui fato imprevisível e alheio à vontade do ex-prefeito. Diante desse cenário, a execução parcial do objeto contratado, por si só, não se traduziria em irregularidade que pudesse ser atribuída ao gestor. Ademais, a CEF atestou, em visita feita em 27/7/2012, que a execução das obras estava com andamento satisfatório até aquela data.
36.	Por outro lado, conforme informação prestada pela procuradoria do município, a paralisação ocorreu em momento contemporâneo à invasão do imóvel, a partir da segunda metade de 2012, o que faz supor que tenha ocorrido após a fiscalização da CEF, isto é, após 27/7/2012. Isso indica, portanto, que houve um período no final da gestão desse responsável em que a continuidade das obras já estava inviabilizada.
37.	Não há notícias, porém, de que, até o final de seu mandato (31/12/2012) , tenha o sr. Gil Marques de Medeiros reportado à CEF a paralisação das obras. Igualmente, não consta dos autos qualquer elemento que demonstre ter o ex-gestor adotado alguma medida visando à reintegração de posse do imóvel invadido, seja administrativamente, seja judicialmente. É essa, pois, a irregularidade atribuída ao responsável, qual seja, a não adoção de ações eficazes, ainda que nos últimos meses de seu mandato, para corrigir os problemas que impediram a continuidade das obras. 
38.	Logo, partilho do entendimento exarado nos pareceres uniformes da SecexTCE e do MP/TCU no sentido de que, em situações dessa natureza, esperam-se do gestor ações proativas com o fim de restabelecer a ordem e a retomada dos trabalhos ou, na impossibilidade de fazê-lo, ajuizar as ações administrativas e judiciais cabíveis. Outra opção a ser adotada seria, ainda, comunicar a situação impeditiva ao órgão competente, no caso, a CEF, resguardando-se de futuras responsabilizações por causas geradoras de danos ao Erário.
39.	Ademais, como bem destacou a unidade técnica, os argumentos de que teria adotado medidas para a retirada dos invasores (condução de polícia ao local e colocação de vigia na obra) não podem ser aceitos, pois não vieram acompanhados de quaisquer elementos de prova que certifiquem o alegado.
40.	Desse modo, estando caracterizada a paralisação das obras sem o aproveitamento da parcela executada, também se verificou a não comprovação da boa e regular aplicação dos recursos repassados, com prejuízo da ordem de R$ 118.083,51.
41.	Rejeito, portanto, as alegações de defesa oferecidas pelo sr. Gil Marques de Medeiros.
42.	No tocante ao sr. Kléber Dantas Eulálio (prefeito no período de 1/1/2013 a 13/6/2015) , destaca-se, abaixo, os fatos ocorridos durante a sua gestão, relativos ao contrato de repasse sob exame:
	a) assinatura, em 20/5/2013, de termo aditivo de prorrogação da vigência do contrato de repasse, sem qualquer comunicação à CEF ou ao Ministério sobre a invasão do terreno destinado às obras (peça 2, p. 90-92) ;
	b) notificação da CEF, por meio do Ofício 4.766/2013, em 18/11/2013, solicitando a regularização da ocorrência de não conclusão do objeto ou a devolução dos recursos recebidos (peça 2, p. 10-12) ;
	c) envio do Ofício 271/2014, em 8/9/2014, à Secretaria Nacional de Segurança Alimentar e Nutricional do Ministério do Desenvolvimento Social e Combate à Fome, por meio do qual o ex-prefeito pleiteou a prorrogação, por 180 dias, do prazo de conclusão do objeto contratado, tendo em vista a invasão do terreno destinado à construção da cozinha comunitária (peça 19, p. 15-16) . Nesta ocasião, o responsável informou que a obra encontrava-se "cerca de 40% concluída"  (a CEF já havia atestado, em 27/7/2012, que a obra alcançara apenas 26,56% de execução) ;
	d) ainda no Ofício 271/2014, o ex-gestor comunicou que a procuradoria jurídica do município e o setor de fiscalização da prefeitura já haviam promovido a notificação extrajudicial dos invasores do imóvel (no documento de notificação preliminar juntado aos autos não há data nem destinatário e a assinatura está ilegível - peça 19, p. 20) ;
	e) envio do Ofício 73/2015, em 11/3/2015, à Secretaria Nacional de Segurança Alimentar e Nutricional do Ministério do Desenvolvimento Social e Combate à Fome, solicitando nova prorrogação do ajuste e comunicando ter havido a intervenção da Secretaria Municipal de Trabalho e Assistência Social com o fim de abordar as famílias invasoras e solucionar o impasse de forma amigável (peça 19, p. 22-23) ;
	f) ajuizamento, em 17/4/2015, de "ação de reintegração de posse com desfazimento de obra c/c perdas e danos com pedido liminar", por meio da procuradoria jurídica do município (peça 19, p. 30-42) ; e
	g) indeferimento, em 23/4/2015, por parte do poder judiciário do Estado do Piauí, do pedido de liminar requerido, pois, segundo a juíza, "no caso específico da ação de reintegração de posse, para o deferimento da medida liminar, cumpre ao julgador aferir os seguintes requisitos: a posse, o esbulho praticado pelo réu, a data da turbação ou do esbulho e a perda da posse. Assim, em exame dos pressupostos acima detalhados, observo, do compulsar dos autos, que os autores informam a ocorrência do esbulho proclamado nos autos com a consequente perda da posse no dia 20/06/2012, sendo que apenas no dia 17/04/2015 aforaram a presente Ação Reintegratória, quando há muito já decorrido, portanto, o frisado prazo de ano e dia. Destarte, constatada a ancianidade da posse exercida pelos réus, a teor do que dispõe o art.924 do CPC, deve ser imposto ao feito o rito ordinário em detrimento do especial regulamentado nos arts.920 e seguintes do CPC e, por conseguinte, rejeitado o pleito de expedição do mandado liminar de reintegração (art.928, CPC) , vez que ausente pressuposto indispensável ao seu deferimento" (peça 19, p. 56) .
43.	A irregularidade atribuída a esse responsável foi a de, na qualidade de prefeito sucessor, não ter dado continuidade às obras, em respeito ao princípio da continuidade administrativa, mesmo dispondo de recursos para tal, deixando de adotar as medidas necessárias ao resguardo dos recursos federais envolvidos, caso demonstrada a impossibilidade de retomada.
44.	Consoante acima relatado, o sr. Kléber Dantas Eulálio foi notificado sobre a não conclusão do objeto pactuado ainda em 2013 (18/11/2013) , durante o primeiro ano de seu mandato. Antes disso, já havia, inclusive, celebrado termo aditivo de prorrogação da vigência do contrato (20/5/2013) , sem alertar a CEF ou o Ministério sobre a invasão do terreno destinado às obras. 
45.	Foi apenas em 8/9/2014 que o ex-gestor notificou o ministério concedente sobre a impossibilidade de conclusão da obra dentro do prazo de vigência da contratação (30/9/2014) , sob a justificativa de que o terreno havia sido invadido por populares. Nessa ocasião, o responsável acentuou que "o problema remonta à administração municipal anterior e que a atual tem empreendido todos os seus esforços em solucionar o impasse" (peça 19, p. 15) . 
46.	Observa-se, portanto, que, mesmo ciente, desde o início de sua gestão, da real situação em que se encontrava a execução do contrato, o sr. Kléber Dantas Eulálio deixou de tomar medidas eficazes para a correção do problema e para a preservação da parcela já construída. Sua ação mais eficaz visando à continuidade das obras deu-se somente em 2015, com o ingresso de ação judicial, que teve o pedido liminar indeferido justamente em face do longo tempo decorrido entre a data da perda da posse (estranhamente indicada como sendo o dia 20/6/2012 - data de início das obras) e a data de ajuizamento da ação reintegratória (17/4/2015) .
47.	Foi apenas em 27/11/2015, quando o responsável não estava mais à frente da prefeitura, que o Município de Picos/PI ajuizou novo pedido de antecipação de tutela no bojo da ação reintegratória (peça 19, p. 59-63) . Em 30/11/2015, foi deferido, em parte, o pedido, reintegrando o município na posse de parte do imóvel necessária à construção da cozinha comunitária, mas mantendo os invasores na posse das casas construídas no restante do terreno.
48.	É preciso reconhecer que o cenário herdado pelo sr. Kléber Dantas Eulálio não era de fácil solução, o que deve ser levado em consideração. Todavia, o longo tempo decorrido entre a sua ciência do esbulho (não é crível supor que, ao firmar termo aditivo, ainda nos primeiros meses de seu mandato, o ex-prefeito não soubesse o real quadro no qual a obra se encontrava) e a adoção de medida efetiva para revertê-lo colaborou para consolidar a situação irregular, inclusive, com a construção de casas de alvenaria no local das obras.
49.	Ao suceder o sr. Gil Marques de Medeiros, o sr. Kléber Dantas Eulálio assumiu o ônus da gestão do contrato de repasse em questão. Todavia, o responsável não adotou providências necessárias e efetivas para recomeçar os serviços, violou, a um só tempo, dois princípios, quais sejam: o princípio da eficiência (art. 37, caput, da Constituição Federal) , na medida em que deixou de dar andamento às obras, ocasionando a inutilidade da parte executada; e o princípio da continuidade administrativa, pois descumpriu com sua obrigação de encerrar a execução de empreendimento iniciado na gestão anterior, sempre visando ao interesse público.
50.	Sobre o tema, esta Corte de Contas, em diversas oportunidades, já manteve a responsabilização do prefeito sucessor que, embora tenha adotado medidas legais, deixou de concluir obra paralisada em gestão anterior, ensejando débito pela não conclusão do objeto conveniado (vide Acórdão 5867/2021-TCU-Segunda Câmara, 7.264/2021-1ª Câmara, 4.382/2020-2ª Câmara, 6.363/2017-2ª Câmara e 10.968/2015-2ª Câmara, dentre outros) .
51.	Rejeito, pois, as alegações de defesa oferecidas.
52	Assim, devem as contas dos responsáveis serem julgadas irregulares, com imputação de débito correspondente a R$ 118.083,51, em valores originais (data da ocorrência: 4/8/2012) .
53.	Impõe-se apropriada, ainda, a aplicação da multa prevista nos arts. 19, caput, e 57 da Lei 8.443/1992. Para tanto, fixo o seu valor em R$ 20.000,00 para o sr. Gil Marques de Medeiros e em R$ 15.000,00 para o sr. Kléber Dantas Eulálio, tendo em vista o contexto fático que envolveu a atuação de cada um dos responsáveis, conforme relatado ao longo deste voto.
54.	Por fim, sobre o saldo remanescente na conta vinculada ao Contrato de Repasse 304.646-25/2009 (peça 2, p. 60-80) , no valor de R$ 707.607,36 (conforme informado pela CEF à peça 34) , ratifico a proposta feita pelo MP/TCU no sentido de que a AGU seja cientificada da deliberação a ser adotada, para que adote as medidas cabíveis para a devolução aos cofres da União do saldo de recursos federais existente.
	Ante o exposto, voto no sentido de que o Tribunal adote o acórdão que ora submeto à deliberação deste Colegiado.
	 TCU, Sala de Sessões Ministro Luciano Brandão Alves de Souza, em 8 de março de 2022.
BENJAMIN ZYMLER 
Relator